ACORDAO-COMPLETO-2490807

ACÓRDÃO 1760/2021 ATA 28/2021 - PLENÁRIO

VISTOS, relatados e discutidos estes autos de denúncia noticiando possíveis irregularidades no processo de dispensa de licitação promovida pela Secretaria de Estado da Saúde do Distrito Federal - SES/DF para aquisição emergencial de 100.000 unidades de teste rápido para detecção da Covid-19, realizada com fundamento no art. 4º da Lei 13.979/2020,
ACORDAM os Ministros do Tribunal de Contas da União, reunidos em sessão do Plenário, ante as razões expostas pelo relator, em: 
9.1. com fulcro nos arts. 234 e 235 do Regimento Interno do TCU, conhecer da denúncia para, no mérito, considerá-la procedente;
9.2. com fundamento no art. 45 da Lei 8.443/1992, c/c o art. 71, inciso IX, da Constituição Federal, fixar prazo de 15 (quinze) dias para que a Secretaria de Estado de Saúde do Distrito Federal (SES/DF) adote as medidas necessárias ao exato cumprimento da lei, anulando o contrato decorrente da Dispensa de Licitação 16/2020 e, por conseguinte, promovendo a glosa definitiva da integralidade de todos os valores (Nota de Empenho 2020NE03833, de 8/5/2020) decorrentes da contratação da empresa Luna Park Importação, Exportação e Comércio Atacadista de Brinquedos Temáticos Eireli (CNPJ 19.984.198/0001-13) , informando ao TCU, no mesmo prazo, os encaminhamentos realizados, tendo em vista a ocorrência da seguinte ilegalidade: fornecimento incompatível com o objeto social da contratada e sem que esta possuísse autorização de funcionamento (AFE) emitida pela Anvisa para a atividade de importar e distribuir os produtos objeto da contratação, em desconformidade com o disposto na Resolução RDC - Anvisa 16/2014;
9.3.  considerar revel o Sr. Francisco Araújo Filho, nos termos do § 3º do art. 12, da Lei 8.443/1992;
9.4. rejeitar as razões de justificativa dos Srs. Jorge Antônio Chamon Júnior e Iohan Andrade Struck;
9.5. aplicar aos Srs. Jorge Antônio Chamon Júnior, Iohan Andrade Struck e Francisco Araújo Filho a multa prevista no art. 58, inciso II, da Lei 8.443/1992, no valor de R$ 60.000,00 (sessenta mil reais) para cada responsável, fixando-lhes o prazo de 15 (quinze) dias, a contar da notificação, para comprovarem, perante o Tribunal, o recolhimento da dívida ao Tesouro Nacional, sob pena de cobrança judicial do valor atualizado monetariamente, na forma da legislação em vigor, desde a data deste acórdão até a do efetivo recolhimento, se for paga após o vencimento;
9.6. autorizar, desde logo, a cobrança judicial das dívidas, caso não atendida a notificação, nos termos do art. 28, II, da Lei 8.443/1992; 
9.7. considerar graves as infrações cometidas pelos Srs. Jorge Antônio Chamon Júnior, Iohan Andrade Struck e Francisco Araújo Filho;
9.8. nos termos do art. 60 da Lei 8.443/1992, inabilitar os Srs. Jorge Antônio Chamon Júnior, Iohan Andrade Struck e Francisco Araújo Filho para o exercício de cargo em comissão ou função de confiança no âmbito da administração pública por um período de 8 (oito) anos;
9.9. com base no art. 9º da Resolução TCU 315/2020, dar ciência à Secretaria de Estado da Saúde do Distrito Federal sobre as seguintes impropriedades/falhas identificadas na Dispensa de Licitação 16/2020, para que sejam adotadas medidas internas com vistas à prevenção de outras ocorrências semelhantes:
9.9.1. aprovação da proposta da empresa Luna Park Importação, Exportação e Comércio Atacadista de Brinquedos Temáticos Eireli (CNPJ 19.984.198/0001-13) , mediante o Parecer Técnico 54/2020 - SES/SVS/LACEN, de 30/4/2020, embora essa empresa não possuísse autorização de funcionamento (AFE) emitida pela Anvisa para a atividade de importar produtos correlatos, nos termos da Resolução - RDC/Anvisa 16/2014, com infringência do item 11.2.1 do projeto básico e da Resolução - RDC/Anvisa 356/2020, alterada pela Resolução - RDC/Anvisa 379/2020;
9.9.2. contratação da empresa Luna Park Importação, Exportação e Comércio Atacadista de Brinquedos Temáticos Eireli para realização de fornecimento estranho e incompatível com o seu objeto social, com descumprimento do art. 26, parágrafo único, inciso II, art. 28, inciso III, e art. 29, inciso II, todos da Lei 8.666/1993; 
9.9.3. ausência de justificativa formal e objetiva para a contratação de proposta da empresa Luna Park Importação, Exportação e Comércio Atacadista de Brinquedos Temáticos Eireli, que ofertou o maior preço entre as sete propostas apresentadas pelas empresas interessadas, com descumprimento do artigo 4º-E, § 3º, da Lei 13.979/2020; 
9.9.4. realização da referida dispensa de licitação visando à contratação de empresa para execução de serviços laboratoriais de análises clínicas de 100.000 testes rápidos para detecção da COVID-19, sem que houvesse a publicidade adequada e tempo hábil para participação dos interessados, já que o aviso de abertura foi publicado no Diário Oficial do Distrito Federal de 28/4/2020, com prazo para recebimento das propostas até as 15 horas daquele mesmo dia, portanto, com publicação em horário comercial normal limitada de 8h a 15h do mesmo dia da veiculação oficial, caracterizando o cerceamento da competitividade na contratação e contrariando os princípios da publicidade e da competitividade, previstos no art. 3º da Lei 8.666/1993, e o Acórdão 7252/2020-TCU-Segunda Câmara;
9.10. dar ciência desta deliberação aos responsáveis, ao denunciante, ao órgão jurisdicionado e ao interessado; 
9.11. encaminhar cópia desta deliberação, acompanhada do relatório e do voto que a fundamentam, bem como das peças 49 e 81-88, à Agência Nacional de Vigilância Sanitária (Anvisa) , para que adote as providências cabíveis de sua competência, considerando que a empresa Luna Park apresentou proposta e efetuou posterior contratação para a realização de fornecimento de teste rápido para detecção da Covid-19 (teste rápido para detecção qualitativa específica de IgG e IgM) , o que é incompatível com o seu objeto social e sem que possuísse autorização de funcionamento (AFE) emitida pela agência reguladora para a atividade de importar e distribuir produtos correlatos, nos termos da Resolução RDC - Anvisa 16/2014;
9.12. encaminhar cópia desta deliberação, acompanhada do relatório e do voto que a fundamentam, ao Ministério Público do Distrito Federal e Territórios, considerando a ação penal apresentada no Poder Judiciário no âmbito da Operação Falso Negativo;
9.13. levantar o sigilo que recai sobre as peças destes autos, à exceção daquelas que contenham informação pessoal do denunciante, nos termos dos arts. 104, § 1º, e 108, parágrafo único, da Resolução TCU 259/2014; 
9.14. com fulcro no art. 43 da Resolução TCU 259/2014, determinar a constituição de processo apartado para a apuração da participação da empresa Luna Park Importação, Exportação e Comércio Atacadista de Brinquedos Temáticos Eireli em possível fraude na Dispensa de Licitação 16/2020, mediante a extração de cópias das peças necessárias destes autos;
9.15. no âmbito do processo constituído em atendimento ao subitem anterior, realizar a audiência da empresa Luna Park Importação, Exportação e Comércio Atacadista de Brinquedos Temáticos Eireli (CNPJ: 19.984.198/0001-13) , encaminhando-lhe cópia da peça 92, para que, no prazo de 15 (quinze) dias, se pronuncie quanto às seguintes condutas de seus agentes, Sr. Glen Edwin Raywood Taves (empresário individual e dono da Luna Park) e Duraid Bazzi (representante da Luna Park) , relacionadas com a Dispensa de Licitação 16/2020, realizada pela SES/DF, que caracterizam indícios de fraude em contratação pública, diante dos fatos relatados em denúncia do MPDFT e tendo em vista a possibilidade de declaração de inidoneidade dessa sociedade empresarial, com fulcro no art. 46 da Lei 8.443/1992:     
9.15.1. por ordenarem as providências necessárias para que a Luna Park pudesse superar a fase de habilitação e ser efetivamente contratada, sem que possuísse os requisitos de habilitação necessários para essa contratação, bem como por apresentarem documentos sem assinatura e sem indicação do responsável por suas confecções;
9.15.2. por realizarem acertos e manterem contatos em reservado com servidores dos quadros da SES/DF, os quais somente foram identificados porque em um dos telefones celulares do Sr. Iohan Andrade Struck estava armazenado e-mail por meio do qual o Sr. Duraid Bazzi encaminhou proposta comercial da referida empresa para a SES/DF, não tendo sido esse e-mail, em razão de toda a ilicitude que circundou a contratação, juntado ao procedimento licitatório;
9.15.3.por concorrerem para a aludida contratação de modo ilícito, instigando o não cumprimento das exigências legais e apresentando sua proposta comercial com preços superestimados; 
9.16. autorizar a Selog a realizar, no âmbito do processo constituído em atendimento ao subitem 9.14, a apuração das condutas dos demais agentes da SES/DF mencionados no processo penal conduzido pelo MPDFT, ficando autorizada a realizar as diligências e inspeções que entender necessárias, inclusive solicitar ao juízo competente o compartilhamento de provas obtidas na aludida ação;
9.17. determinar à Selog que monitore o cumprimento do subitem 9.2 supra.

Denúncia sobre possíveis irregularidades no processo de dispensa de licitação para aquisição emergencial de teste rápido para detecção da Covid-19. Análise das respostas às audiências e oitiva.

Secretaria de Estado da Saúde do Distrito Federal.

3. Interessados/Responsáveis:
3.1. Interessado: Luna Park - Importação, Exportação e Comércio Atacadista de Brinquedos Temáticos Eireli (19.984.198/0001-13).
3.2. Responsáveis: Jorge Antônio Chamon Júnior (XXX.666.656-XX); Iohan Andrade Struck (XXX.571.301-XX); Francisco Araújo Filho (XXX.089.403-XX).

13.1. Ministros presentes: Bruno Dantas (na Presidência), Walton Alencar Rodrigues, Benjamin Zymler (Relator), Vital do Rêgo e Jorge Oliveira.
13.2. Ministros-Substitutos convocados: Augusto Sherman Cavalcanti e Marcos Bemquerer Costa.
13.3. Ministros-Substitutos presentes: André Luís de Carvalho e Weder de Oliveira.

ACORDAO-COMPLETO-2508192

Acórdão 2177/2021 - Plenário

BENJAMIN ZYMLER

Trata-se de denúncia noticiando possíveis irregularidades no processo de dispensa de licitação promovida pela Secretaria de Estado da Saúde do Distrito Federal - SES/DF para aquisição emergencial de 100.000 unidades de teste rápido para detecção da Covid-19 (teste rápido para detecção qualitativa específica de IgG e IgM) , realizada com fundamento no art. 4º da Lei 13.979/2020.
2.	Para contextualizar o andamento processual, transcrevo excerto da instrução de lavra da Secretaria de Controle Externo de Aquisições Logísticas (Selog) constante da peça 94, que contou com a anuência do corpo diretivo da mencionada unidade técnica (peças 95 e 96) :
"[...]
	C. Histórico

	1.	O denunciante alegou, em suma: 
a)  cerceamento de competitividade na realização da dispensa de licitação visando à contratação de empresa para execução de serviços laboratoriais de análises clínicas de 100.000 testes rápidos para detecção da Covid-19. Considera que não houve publicidade adequada e tempo hábil para participação dos interessados, visto que o aviso de abertura foi publicado no Diário Oficial do Distrito Federal de 28/4/2020 (peça 3, p. 18) , com prazo para recebimento das propostas até às 15 horas daquele mesmo dia 28/4/2020, portanto, com publicação em horário comercial normal limitada entre 8:00h e 15:00h do mesmo dia da veiculação oficial;
b)  ilegalidade da supracitada contratação em decorrência de não comprovação de requisito de qualificação técnica da empresa contratada quanto ao certificado de registro junto ao Conselho Regional de Medicina do Distrito Federal, conforme exigido no artigo 3º da Resolução 1.980/2011, do Conselho Federal de Medicina (CFM) ; 
c)  ausência de comprovação da certificação de licença sanitária da empresa contratada para desempenhar atividade médica ambulatorial com recursos para realização de exames complementares, em descumprimento dos artigos 5º e 6º, parágrafo único, da Resolução da Diretoria Colegiada (RDC) - ANVISA 153, de 26 de abril de 2017 (peça 4) , e das listas contidas na Instrução Normativa - DC/ANVISA 16, de 26 de abril de 2017 (Anexo I- Relação das atividades de alto risco - item 8630-5/02) , à peça 5; e
d)  incompatibilidade da atividade profissional da empresa contratada, Luna Park-Importação, Exportação e Comércio Atacadista de Brinquedos Temáticos Eireli (CNPJ: 19.984.198/000-13) , para prestar serviços ou comercializar instrumentos e/ou materiais para uso médico, cirúrgico, hospitalar e laboratoriais, inclusive testes rápidos para detecção da COVID-19, considerando que a empresa em questão tem como atividade empresarial o comércio de brinquedos temáticos, conforme explicitado no nome empresarial (pesquisa no CNPJ, à peça 3, p. 15) . 
1.1.	Diante disso, requereu: 
a)  a concessão de medida cautelar, deferindo a suspensão ou paralisação do ato ou do procedimento, referente à dispensa de licitação ora em exame, até que o Tribunal decida sobre o mérito da questão suscitada; e 
b)  o conhecimento da presente denúncia para, no mérito, julgar procedente a anulação da referida dispensa de licitação. 
2.	Da análise inicial dos autos, a Selog determinou a diligência da SES-DF, conforme instrução (peça 6) e pronunciamento da Unidade (peça 7) . 
3.	A diligência inicial, realizada mediante o Ofício 28985/2020-TCU/Seproc, de 12/6/2020 (peça 8) , foi respondida pelo Ofício 4111/2020 - SES/GAB, de 29/6/2020 (peça 10, p. 1-6) , com análise da Unidade Técnica, conforme instrução à peça 26. 
3.1 	Salienta-se que a alegação do denunciante, apontada no item 1 "b" supra, foi considerada improcedente, consoante a seguinte análise expendida nos itens 15 e 16 da instrução à peça 26:
15.	Afigura-se razoável a conclusão de que o fato de não ser uma prestação de serviço médico afasta a necessidade de registro no CRM-DF. Saliente-se que todas as alíneas do artigo 3º da Resolução - CFM 1.980/2011 se referem a prestação de serviços, nenhuma delas ao mero fornecimento de insumos, conforme transcrição a seguir: 
Art. 3º As empresas, instituições, entidades ou estabelecimentos prestadores e/ou intermediadores de assistência à saúde com personalidade jurídica de direito privado devem registrar-se nos conselhos regionais de medicina da jurisdição em que atuarem, nos termos das Leis nº 6.839/80 e nº 9.656/98. 
Parágrafo único. Estão enquadrados no "caput" do art. 3º deste anexo: 
a) As empresas prestadoras de serviços médico-hospitalares de diagnóstico e/ou tratamento;
b) As empresas, entidades e órgãos mantenedores de ambulatórios para assistência médica a seus funcionários, afiliados e familiares; 
c) As cooperativas de trabalho e serviço médico; 
d) As operadoras de planos de saúde, de medicina de grupo e de planos de autogestão e as seguradoras especializadas em seguro- -saúde; 
e) As organizações sociais que atuam na prestação e/ou intermediação de serviços de assistência à saúde;
f) Serviços de remoção, atendimento pré-hospitalar e domiciliar; 
g) Empresas de assessoria na área da saúde; 
h) Centros de pesquisa na área médica; 
i) Empresas que comercializam serviços na modalidade de administradoras de atividades médicas.
16.	Desse modo, acata-se o argumento da SES-DF quanto a esse ponto e considera-se a argumentação do representante improcedente.  
4.	O Relator, ao emitir o Despacho à peça 29, referendado pelo Acórdão 2178/2020-TCU-Plenário (Relator: Ministro Benjamin Zymler) , à peça 35, não acolheu a proposta de construção de deliberação participativa, na atual fase processual, e decidiu:
a) conhecer da presente denúncia, com fundamento nos arts. 234 e 235 do Regimento Interno deste Tribunal, e no art. 103, § 1º, da Resolução TCU 259/2014;
b) com base no art. 276, caput, do Regimento Interno/TCU, determinar cautelarmente à Secretaria de Estado de Saúde do Distrito Federal (SES/DF) que se abstenha de realizar qualquer pagamento à empresa Luna Park (CNPJ: 19.984.198/0001-13) referente à aquisição de kits de teste rápido para detecção qualitativa de IgG e IgM da Covid-19, para combate à pandemia do novo coronavírus, realizada mediante a Dispensa de Licitação 16/2020 (Nota de Empenho 2020NE03833) , até que o TCU decida sobre o mérito deste processo; 
c) determinar a realização das oitivas, diligências e demais medidas propostas nos subitens 48.3, 48.5, 48.6, 48.7, 48.8 e 48.9 da instrução inserta à peça 26; e 
d) após a realização das diligências e oitivas, determinar que a Selog apure os responsáveis pelos indícios de irregularidade observados nestes autos e submeta ao relator as eventuais propostas de audiência que entender pertinentes.   
5.	Promovidas as referidas oitivas e diligências, as respostas apresentadas foram analisadas pela Selog, resultando na seguinte proposta de encaminhamento da Unidade Técnica, conforme transcrição da instrução à peça 59, p. 23-25 (grifos originais) :
84.	Em virtude do exposto, propõe-se:
84.1.	conhecer da denúncia, satisfeitos os requisitos de admissibilidade constantes nos arts. 234 e 235 do Regimento Interno deste Tribunal, e no art. 103, § 1º, da Resolução - TCU 259/2014;
84.2.	alterar a medida cautelar adotada, para determinar à Secretaria de Estado de Saúde do Distrito Federal (SES/DF) , com fundamento no art. 4º, inciso IIda Resolução - TCU 315/2020, que, no prazo de 60 dias, adote providências, e informe ao TCU, no mesmo prazo, os encaminhamentos realizados no sentido de, caso for efetuar pagamento, com recursos federais, à empresa Luna Park-Importação, Exportação e Comércio Atacadista de Brinquedos Temáticos Eireli (CNPJ: 19.984.198/0001-13) , referente à contratação de 20.000 testes rápidos para detecção da COVID-19 (teste rápido para detecção qualitativa específica de IgG e IgM) , correspondente à Nota Fiscal 062 (peça 17) , emitida em 5/5/2020 e a Nota de Empenho 2020NE03833 (peça 10, p. 10) , de 8/5/2020, considere o valor unitário por kit de teste em R$ 110,00, preço de mercado encontrado para o mês de abril/2020, período correspondente à realização da Dispensa de Licitação 16/2020, referente ao mesmo objeto ou assemelhado, conforme pesquisa de preços realizada no painel de compras da plataforma Comprasnet (peça 57) ; 
84.3.	realizar, nos termos do art. art. 250, V, do Regimento Interno/TCU, a oitiva da sociedade empresária Luna Park-Importação, Exportação e Comércio Atacadista de Brinquedos Temáticos Eireli (CNPJ: 19.984.198/0001-13) , para, no prazo de quinze dias, manifestar-se, caso queira, sobre o valor da aquisição da contratação de 20.000 testes rápidos para detecção da COVID-19 (teste rápido para detecção qualitativa específica de IgG e IgM) , decorrente da Dispensa de Licitação 16/2020 realizada pela SES/DF, correspondente ao preço unitário de R$ 180,00, conforme Nota Fiscal 062, emitida em 5/5/2020 (peça 17) e Nota de Empenho 2020NE03833, de 8/5/2020 (peça 10, p. 10) , sendo que, em pesquisa de preços realizada no painel de compras da plataforma Comprasnet (peça 57) , verifica-se que a mediana de preços encontrada para o mês de abril/2020, período correspondente à realização da Dispensa de Licitação 16/2020, referente ao mesmo objeto ou assemelhado, foi no valor unitário de R$ 110,00. Observa-se que, na hipótese deste Tribunal não acatar ou considerar insuficientes as manifestações dessa empresa, poderá ser determinada a glosa entre o valor unitário contratado (R$ 180,00) e o referido preço de mercado obtido (R$ 110,00) ;    
84.4	realizar a audiência do Sr. Jorge Antonio Chamon Júnior (CPF XXX.666.656-XX) , então Diretor do Laboratório Central de Saúde Pública do Distrito Federal, com fulcro no art. 250, inciso IV, c/c o art. 234, § 4ºart. 234, § 4º, do Regimento Interno/TCU, para apresentar, no prazo de quinze dias, razões de justificativa acerca das seguintes irregularidades identificadas na condução/execução do Dispensa de Licitação 16/2020:
	Conduta/Irregularidade: aprovação da proposta da empresa Luna Park (CNPJ 19.984.198/0001-13) , mediante o Parecer Técnico 54/2020 - SES/SVS/LACEN, de 30/4/2020 (peça 54, p. 21) , embora essa empresa não possuísse autorização de funcionamento (AFE) pela Anvisa para a atividade de importar produtos correlatos, nos termos da Resolução - RDC/Anvisa 16/2014;
	Norma infringida: item 11.2.1 do Projeto Básico e Resolução - RDC/Anvisa 356/2020, alterada pela Resolução - RDC/Anvisa 379/2020;
84.5.	realizar a audiência do Sr. Iohan Andrade Struck (CPF XXX.571.301-XX) , então Subsecretário de Administração Geral da SES/DF, com fulcro no art. 250, inciso IV, c/c o art. 234, § 4º, do Regimento Interno/TCU, para apresentar, no prazo de quinze dias, razões de justificativa acerca das seguintes irregularidades identificadas na condução/execução do Dispensa de Licitação 16/2020:
	a)  Conduta/Irregularidade: no exercício de suas funções, foi responsável pela emissão do Ofício 7732020-SES/SUAG, de 274/2020, convocando empresas interessadas em participar da Dispensa de Licitação 16/2020 (peça 1, p. 31-35) , do Aviso de Abertura de Dispensa de Licitação, publicado no Diário Oficial do Distrito Federal de 28/4/2020 (peça 1, p. 36) e da Nota de Empenho 2020NE03833, de 8/5/2020, no valor de R$ 3.600.000,00, mas deixou de apresentar a justificativa formal e objetiva para a contratação de proposta da empresa Luna Park, que apresentou o maior preço entre as sete propostas apresentadas pelas empresas interessadas;
 	Norma infringida: artigo 4º-E, § 3º, da Lei 13.979/2020; 
	b)  Conduta/Irregularidade: procedeu à realização da referida dispensa de licitação visando à contratação de empresa para execução de serviços laboratoriais de análises clínicas de 100.000 testes rápidos para detecção da COVID-19, sem que houvesse a publicidade adequada e tempo hábil para participação dos interessados, já que o aviso de abertura foi publicado no Diário Oficial do Distrito Federal de 28/4/2020, com prazo para recebimento das propostas até às 15 horas daquele mesmo dia 28/4/2020, portanto, com publicação em horário comercial normal limitada entre 8:00h e 15:00h do mesmo dia da veiculação oficial, caracterizando o cerceamento de competitividade na contratação;  
	Norma infringida: princípios da publicidade e da competitividade, previstos no art. 3º da Lei 8.666/1993, e Acórdão 7252/2020-TCU-Segunda Câmara;
84.6.	realizar a audiência do Sr. Francisco Araújo Filho (CPF XXX.089.403-XX) ) , então Secretário de Estado de Saúde do Distrito Federal, com fulcro no art. 250, inciso IV, c/c o art. 234, § 4º, do Regimento Interno/TCU, para apresentar, no prazo de quinze dias, razões de justificativa acerca das seguintes irregularidades identificadas na condução/execução do Dispensa de Licitação 16/2020:
	a) Conduta/Irregularidade: na condição de então Secretário de Estado de Saúde do Distrito Federal, assinou o documento de ratificação da Dispensa de Licitação 16/2020, conforme Despacho emitido em 30/4/2020 (SEI/GDF-39457721 - Despacho) , sendo o responsável pela decisão final referente à aquisição irregular de teste rápido para detecção qualitativa específica de IgG e IgM mediante a contratação da empresa Luna Park, decorrente da Dispensa de Licitação 16/2020, sem observância do critério de menor preço e sem a devida justificativa legal;
	Norma infringida: artigo 4º-E, § 3º, da Lei 13.979/2020;
	b)  Conduta/Irregularidade: autorizou a realização da referida dispensa de licitação visando à contratação de empresa, para execução de serviços laboratoriais de análises clínicas de 100.000 testes rápidos para detecção da COVID-19, sem que houvesse a publicidade adequada e tempo hábil para participação dos interessados, já que o aviso de abertura foi publicado no Diário Oficial do Distrito Federal de 28/4/2020, com prazo para recebimento das propostas até às 15 horas daquele mesmo dia 28/4/2020, portanto, com publicação em horário comercial normal limitada entre 8:00h e 15:00h do mesmo dia da veiculação oficial, caracterizando o  cerceamento de competitividade na contratação;  
	Norma infringida: princípios da publicidade e da competitividade, previstos no art. 3º da Lei 8.666/1993, e Acórdão 7252/2020-TCU-Segunda Câmara;
84.7.	autorizar, desde já, a realização de outras audiências e demais medidas saneadoras necessárias para fins de apuração de responsabilidades quanto a contratação da empresa Luna Park mediante a Dispensa de Licitação 16/2020, em face das irregularidades ora identificadas; 
84.8.	encaminhar cópia da presente instrução aos aos destinatários das audiências, Srs. Jorge Antonio Chamon Júnior, Iohan Andrade Struck e Francisco Araújo Filho, e à empresa Luna Park, destinatária da oitiva, para auxiliá-los em suas respectivas respostas; 
84.9.	deferir o pedido formulado por Alexandre da Cruz dos Santos Neto (OAB/DF 37.898) , de solicitação de cópia dos autos a partir da peça 45, à exceção das peças classificadas como sigilosas, nos termos do art. 62, caput e parágrafo único, c/c o art. 93 da Resolução-TCU 259/2014, alterada pela Resolução-TCU 316/2020; e
84.10.	comunicar ao denuncianteao e à SES/DF a decisão que vier a ser prolatada.
6.	O Ministro-Relator emitiu despacho em 18/3/2021 (peça 62) , conforme síntese a seguir:
a)	as supracitadas propostas dos subitens 84.1 (conhecimento da denúncia) e item 84.9 (deferimento de cópia dos autos) já tinham sido acolhidas pelo relator nos despachos à peça 29 e 45, respectivamente, sendo desnecessária nova apreciação da matéria (peça 62, p. 4, item 9) ;
b)	o relator manifestou idêntico entendimento quanto à nova oitiva da empresa interessada, medida proposta no subitem 84.3 da instrução da Selog, que já fora autorizada por meio do despacho à peça 29, conforme explicitado na peça 62, p. 4-5 (item 10) ;
c)	assim, considerando que a interessada já apresentara sua manifestação (peça 43) , o relator julgou que os presentes autos estariam prontos para serem apreciados no mérito, o que desaconselharia a realização de nova oitiva com relação ao sobrepreço da contratação. Não obstante o exposto, por fatos diversos aos apontados pela unidade técnica, o relator determinou nova oitiva da empresa Luna Park, para que se manifestasse sobre a apresentação de proposta e posterior contratação para a realização de fornecimento incompatível com o seu objeto social e sem que possuísse autorização de funcionamento (AFE) emitida pela Anvisa para a atividade de importar produtos correlatos, nos termos da Resolução - RDC/Anvisa 16/2014; 
d)	com base no exame da unidade técnica, o relator acolheu as propostas de audiência dos Srs. Francisco Araújo Filho, Jorge Antônio Chamon Júnior e Iohan Andrade Struck (subitens 84.4, 84.5, 84.6 e 84.7) , observando também que as condutas irregulares apontadas não incluíram a adjudicação do objeto à empresa cujo contrato social era aparentemente incompatível com o fornecimento contratado (peça 62, p. 5, item 12) ;
e)	considerando que os processos de dispensa de licitação deveriam ser instruídos, entre outros elementos, com a razão da escolha do fornecedor e a justificativa do preço (art. 26, parágrafo único, incisos II e III, da Lei 8.666/1993) , o relator determinou a audiência dos responsáveis acima também acerca da contratação de fornecedor para execução de objeto estranho ao seu objeto social (peça 62, p. 5, item 13) .
f)	no item 20 do referido despacho (peça 62, p. 6) , o relator rejeitou a proposta de alterar a medida cautelar adotada (subitem 84.2 da instrução da Selog) , conforme considerações expendidas nos itens 21 a 38 do referido despacho (peça 62, p. 6-8) , para concluir que, em juízo preliminar, não era possível atestar que os produtos entregues tivessem cumprido as regras sanitárias exigidas, o que justificava a manutenção da retenção integral dos pagamentos oriundos da Nota de Empenho 2020NE03833, de 8/5/2020; e
g)	por fim, o relator restitui os autos à Selog para a adoção das seguintes providências, transcrito abaixo da peça 62, p. 8-9:
a) realizar nova oitiva da empresa Luna Park-Importação, Exportação e Comércio Atacadista de Brinquedos Temáticos Eirelli, desta feita para que se manifeste sobre a apresentação de proposta e posterior contratação para a realização de fornecimento incompatível com o seu objeto social e sem que possuísse autorização de funcionamento (AFE) emitida pela Anvisa para a atividade de importar produtos correlatos, nos termos da Resolução - RDC/Anvisa 16/2014, alertando-a de que, caso sua manifestação não seja acolhida, poderá ser determinado ao órgão contratante que adote as medidas cabíveis para que haja a anulação da contratação decorrente da Dispensa de Licitação 16/2020 e, por conseguinte, glosa definitiva da integralidade de todos os valores decorrentes dos fornecimentos realizados em desconformidade com as normas sanitárias; 
b) autorizar as audiências dos Srs. Jorge Antônio Chamon Júnior, Iohan Andrade Struck e Francisco Araújo Filho, acrescentando dentre as condutas irregulares imputadas pela unidade técnica aos referidos responsáveis a contratação da empresa Luna Park para realização de fornecimento estranho e incompatível com o seu objeto social, em desconformidade com os arts. 26, parágrafo único, inciso II, art. 28, inciso III, e 29, inciso II, da Lei 8.666/1993; e 
c) encaminhar aos responsáveis e interessados cópia deste despacho e da instrução à peça 59 para subsidiar suas manifestações.
7.	Promovidas as audiências e oitiva determinadas pelo Ministro-Relator, passa-se a analisar as respostas apresentadas, tópico a tópico, conforme transcrição a seguir.

	D. Histórico de Comunicações

	Despacho do Relator
	Peça 62
	18/3/2021

	Ofícios Encaminhados aos Responsáveis, Unidades Jurisdicionadas e Sociedades Empresariais

	Ao Sr. Jorge Antonio Chamon Júnior (CPF XXX.666.656-XX) 
	Ofício 12134/2021-TCU/Seproc, de 19/3/2021 (peça 67) 

	Ao Sr. Iohan Andrade Struck (CPF XXX.571.301-XX) 
	Ofício 12137/2021-TCU/Seproc, de 19/3/2021 (peça 68) 

	Ao Sr. Francisco Araújo Filho (CPF XXX.089.403-XX) 
	Ofício 12139/2021-TCU/Seproc, de 19/3/2021 (peça 69) 

	Ao procurador da empresa  Luna Park-Importação, Exportação e Comércio Atacadista de Brinquedos Temáticos Eireli (CNPJ: 19.984.198/0001-13) 
	Ofício 12132/2021-TCU/Seproc, de 19/3/2021 (peça 70) 

	E. Documentos Apresentados em Resposta às Audiências e Oitiva

	Por Jorge Antonio Chamon Júnior (CPF XXX.666.656-XX) 

	a) resposta à audiência assinada pelo próprio responsável (peça 77) ;
b) Certificado de Registro Cadastral - CRC, em 20/3/2021, no Sistema de Cadastramento Unificado de Fornecedores - SICAF da empresa Better Life Importação e Exportação de Produtos Médicos e Alimentícios Eireli, CNPJ 19.984.198/0001-13 (peça 78) ;
c) Notificação 265/2020 SES/SULOG/DLOG/GADMLAB, de 28/4/2020, encaminhado à empresa PMH acerca de atraso na entrega de material (peça 79) ;  
d) documento encaminhado pela empresa PMH à SES/DF, com data de 26/5/2020, informando atraso na entrega de material (peça 80) ; 

	Por Iohan Andrade Struck (CPF XXX.571.301-XX) 

	a) resposta à audiência assinada pelo próprio responsável (peça 76, p. 1-12) ;
b) anexo I: DOC - Documento Consolidador de Demanda (peça 76, p. 13-14) ;
c) anexo II: informativo sobre a Covid-19 (peça 76, p. 15-17) ;
d) anexo III: mapa de coleta de preços para testes rápidos Covid-19 - Ofício 330/2020 (peça 76, p. 18-19) ;
e) anexo IV: Despacho-SES/GAB (SEI/GDF - 37659798) , de 26/3/2020 (peça 76, p. 20-22) ;
f) anexo V: mapa de coleta de preços para testes rápidos Covid-19 - Ofício 407/2020 (peça 76, p. 23-26) ;
g) anexo VI: Despacho-SES/SUAG/DAESP/GEAQ (SEI/GDF - 38119562) , de 3/4/2020; Parecer Técnico 40/2020-SES/SVS/LACEN (SEI/GDF - 38135077) , de 3/4/2020; e Despacho - SES/SVS/LACEN (SEI/GDF - 38173182) , de 5/4/2020 (peça 76, p. 27-33) ;
h) anexo VII: Despacho - SES/GAB (SEI/GDF - 38211340) , de 6/4/2020 (peça 76, p. 34-36) ; 
i) anexo VIII: mapa de coleta de preços para testes rápidos Covid-19 - Ofício 534/2020 (peça 76, p. 37-38) ;
j) anexo IX: Parecer Técnico 45/2020 - SES/SVS/LACEN (SEI/GDF - 38391902) , de 8/4/2020 (peça 76, p. 39-41) ;
k) anexo X: Despacho - SES/GAB (SEI/GDF - 38402395) , de 8/4/2020 (peça 76, p. 42-44) ; 
l) anexo XI: e-mail de fornecedor sobre Nota de Empenho, de 9/4/2020 (peça 76, p. 45-46) ;
m) anexo XII: Despacho - SES/GAB (SEI/GDF - 38481028) , de 9/4/2020 (peça 76, p. 47-48) ;
n) anexo XIII: Despacho - SES/SUAG (SEI/GDF - 38488020) , de 10/4/2020 (peça 76, p. 49-51) ;
o) anexo XIV: Nota Técnica 291/2020 - SES/CONT/USCI (SEI/GDF - 38846434) , de 17/4/2020 (peça 76, p. 52-55) ;
p) anexo XV: Despacho - SES/SUAG (SEI/GDF - 39457721) , de 30/4/2020 (peça 76, p. 56-59) ;
q) anexo XVI: autorização de despesa e empenho (SEI/GDF - 39469782) , 30/4/2020 (peça 76, p. 60-61) ;
r) anexo XVII: cronogramas processos testes rápidos Covid-19 (peça 76, p. 62-65) ;
s) anexo XVIII: propostas das empresas (peça 76, p. 66-89) ;
t) anexo XIX: pesquisas e comparativo de preços (peça 76, p. 90-93) ;
u) anexo XX: Parecer Referencial SEI-GDF 002/2020 - PGDF/PGCONS: e Cota de Aprovação - PGDF/PGCONS/CHEFIA, ambos de 22/3/2020 (peça 76, p. 94-126) ;
v) anexo XXI: Portaria SES/DF 210, de 13/4/2017 (peça 76, p. 127-144) ;
w) anexo XXII: e-mail da SES/DF (Ofício 773/2020) , de 27/4/2020, convocando empresas interessadas (peça 76, p. 145-148) ;
x) anexos XXIII: notícias do portal TCU sobre manifestações de ministros acerca da necessidade de desburocratizar a aquisição de vacinas no âmbito do enfrentamento da pandemia da Covid-19 (peça 76, p. 149-153) ;
y) anexo XXIV: notícias da mídia sobre a necessidade de testagem em massa no enfrentamento da pandemia da Covid-19 (peça 76, p. 154-158) .       

	Por Francisco Araújo Filho (CPF XXX.089.403-XX) 

	Não respondeu à audiência

	Por Luna Park-Importação, Exportação e Comércio Atacadista de Brinquedos Temáticos Eireli (CNPJ: 19.984.198/0001-13) 

	a) resposta à oitiva, com data de 12/4/2021, assinada pelo procurador da empresa Luna Park (peça 81) ;
b) extrato da declaração de importação efetuada pela empresa F2R Trade Import Export Ltda (CNPJ 22.553.347/0002-85) referente à 1.600 caixas (25 unidades cada caixa) kits de testes IgG/IgM para Covid-19 (peça 82) ;
c) extrato de licença emitido pelo SISCOMEX - Sistema Licenciamento de Importação referente à supracitada importação (peça 83) ;
d) Nota Fiscal Eletrônica (NF-e) 469, emitida em 17/4/2020, pela empresa importadora F2R em nome de Sureparcel Group, Inc, sediada na China referente ao supracitado material (peça 84) ;
e) NF-e 494, emitida em 24/4/2020, pela empresa importadora F2R em nome de Monte Branco Comercial Importadora e Exportadora Ltda (CNPJ 31.239.921/0001-35) referente à venda do supracitado material (peça 85) ;
f) certificados do produto emitidos pela Obelis da Bélgica e outros organismos internacionais (peça 86) ; 
g) NF-e 012, emitida em 6/5/2020, pela empresa Monte Branco Comercial Importadora e Exportadora Ltda (CNPJ 31.239.921/0001-35) em nome da empresa Luna Park-Importação, Exportação e Comércio Atacadista de Brinquedos Temáticos Eireli (CNPJ: 19.984.198/0001-13) referente ao supracitado material (peça 87) ;
h) NF-e 1.199, emitida em 30/3/2020, pela empresa RGA Comércio Importadora Exportadora Eireli (CNPJ 32.292.798/0001-89) em nome da empresa Luna Park-Importação, Exportação e Comércio Atacadista de Brinquedos Temáticos Eireli (CNPJ: 19.984.198/0001-13) referente ao supracitado material (peça 88) ;
i) parecer emitido pela empresa Pantaroto Assessoria Contábil e Administrativa Ltda referente aos custos sobre a venda (NF-e 62/2020) realizada pela Luna Park à SES/DF, correspondente aos supracitados testes da Covid-19 (peça 89) .

	F. Exame Técnico

	F.1. Exame das audiências realizadas:
Razões de justificativa apresentadas por Jorge Antonio Chamon Júnior (CPF XXX.666.656-XX) , em resposta ao Ofício 12134/2021-TCU/Seproc, de 19/3/2021: 
Item a: aprovação da proposta da empresa Luna Park (CNPJ 19.984.198/0001-13) , mediante o Parecer Técnico 54/2020 - SES/SVS/LACEN, de 30/4/2020 (peça 54, p. 21) , embora essa empresa não possuísse autorização de funcionamento (AFE) pela Anvisa para a atividade de importar produtos correlatos, nos termos da Resolução - RDC/Anvisa 16/2014;portar produtos correlatos, nos termos da Resolução - RDC/Anvisa 16/2014;aprovação da proposta da empresa Luna Park (CNPJ 19.984.198/0001-13) , mediante o Parecer Técnico 54/2020 - SES/SVS/LACEN, de 30/4/2020 (peça 54, p. 21) , embora essa empresa não possuísse autorização de funcionamento (AFE) pela Anvisa para a atividade de fim 
Norma infringida: item 11.2.1 do Projeto Básico e Resolução - RDC/Anvisa 356/2020, alterada pela Resolução - RDC/Anvisa 379/2020;
Item b: contratação da empresa Luna Park para realização de fornecimento estranho e incompatível com o seu objeto social (determinação do Ministro-Relator, conforme despacho emitido em 18/3/2021, à peça 62, p. 8-9) ;
Norma infringida: art. 26, parágrafo único, inciso II, art. 28, inciso III, e art. 29, inciso II, todos da Lei 8.666/1993;
Razões de justificativa do responsável (peças 77-80) :
a) ressalta que "a competência deste responsabilizado se restringe aos aspectos técnicos da matéria, ou seja, a qualidade técnica do item adquirido, e que os aspectos administrativos, tais como processo de aquisição, averiguação de preços e competitividade, são conduzidos por outras instâncias e responsáveis" (peça 77, p. 1) ;
b) salienta que os procedimentos adotados no âmbito da referida contratação ocorreram em abril de 2020, no início das primeiras tentativas de organização para enfrentamento da pandemia da Covid-19, portanto, com poucas informações fornecidas pelo Ministério da Saúde - MS e com escassez de insumos, o que dificultava o manejo daquela situação (peça 77, p. 1-2) ;
c) em consonância com as orientações emanadas da Organização Mundial da Saúde - OMS e do próprio MS, a SES/DF chegou à decisão de adquirir testes rápidos para identificação de anticorpos IgM e IgG, para promover a testagem em massa (peça 77, p. 2-4) ; 
d) competia ao responsável, então diretor do Lacen/DF, realizar ou designar os pareceristas para a análise técnica (peça 77, p. 3) ;
e) naquela época, as empresas fornecedoras encontravam dificuldades para adquirir os produtos em tempo hábil e quantidade suficiente, considerando a concorrência internacional e nacional pelos produtos vinculados ao combate do Covid-19 (peça 77, p. 4) ; 
f) nesse cenário, foram realizadas três tentativas de aquisições (peça 77, p. 4-5) :
f.1) processo SEI 00060-00106136/2020-6: autuado no dia 16/3/2021 [2020], com demanda final prevista de 300.000 unidades de testes rápidos, que resultou na aquisição de apenas 205.000 unidades (documentos de troca de correspondências entre a SES/DF e fornecedor sobre atraso, às peças 79-80) ; 
f.2) processo SEI 00060-00159341/2020-29: autuado no dia 15/4/2021 [2020], com demanda total de 50.000 unidades de testes rápidos, sendo adquiridas apenas 12.000 unidades, persistindo a necessidade de nova instrução processual para a aquisição; e
f.3) processo SEI 00060-0017369/2020-43: autuado no dia 27/4/2021 [2020], cujo quantitativo demandado era de 100.000 unidades e resultando na aquisição de apenas 20.000 unidades;
g) sobre o terceiro processo (SEI 00060-0017369/2020-43) , objeto desta denúncia, o responsável alega, conforme transcrito da peça 77, p. 5: 
	(...) a empresa Luna Park apresentou as especificações dos testes, as quais eram compatíveis com aquela da descrição do Projeto Básico. A empresa também apresentou Atestado de Capacidade Técnica com fornecimento em quantidade 10 vezes maior a ser adquirido pela Secretaria de Estado de Saúde do Distrito Federal. Além disso, apresentou certificados do produto, como o (a) de Notificação emitido pela Obelis Group da Bélgica, (b) de Registro emitido pela Guardian Indepedent Certification (um dos líderes mundiais na emissão de certificações) e (c) para Exportação de Produtos Médicos, emitido pela Administração de Supervisão de Mercado do município de Shenzhen na China. Também apresentou uma (d) Declaração de Conformidade emitida pela Obelis Group da Bélgica.
h) acrescenta, à peça 77, p. 5: 
A análise técnica é focada, essencialmente, na avaliação do produto e suas especificações, na análise da bula de orientações e de sua aplicabilidade. É esta análise técnica que garante a segurança clínica imprescindível ao prosseguimento da aquisição. Questões de cunho não técnico, como conferência de registro de AFE, ocorrem posteriormente, sendo esta fase caracterizada por apresentação padrão das empresas especializadas fornecedoras de insumos laboratoriais as quais, geralmente, já possuem as documentações necessárias, como a AFE.
i) salienta que resoluções colegiadas flexibilizavam as aquisições e registros de produtos de combate ao Covid-19. Nesse contexto, o responsável alega, à peça 77, p. 5-6,  que em decorrência da existência de vários normativos vigentes, tais como a RDC - Anvisa 16/2004, que dispõe a importação de correlatos, a RDC - Anvisa 61/2004, que dispõe sobre as atividades de Tradings, a RDC 356/2020 e a RDC 379/2020 ambas da Anvisa, que dispõem sobre requisitos para a fabricação, importação e aquisição de dispositivos médicos identificados como prioritários para uso em serviços de saúde, em virtude da emergência de saúde pública internacional relacionada ao SARS-CoV-2, somada à sobrecarga de trabalho e celeridade requerida, a análise documental torna-se complexa, como nesse caso que se relaciona à necessidade de Autorização de Funcionamento Especial - AFE para importadoras. 
j) além disso, o responsável assim se justifica, à peça 77, p. 6:
Considerando as tentativas de aquisição anteriores, que restaram frustradas, e, principalmente, considerando o cenário epidemiológico que se agravava, era premente uma ação imediata. Assim, como Diretor do LACEN/DF e autoridade responsável pela ação, tomando por base as especificações dos testes, atestados de capacidade técnica e demais documentos apresentados pela empresa Luna Park, bem como, tomando por base o conhecimento técnico que adquiri nos anos de experiência e formação acadêmica, avaliando que as condições de higiene, armazenagem e requisitos exigidos para obtenção da referida AFE estavam atendidos, apesar de formalmente não aferidos para o produto em questão, cabia a mim a decisão de fazer prevalecer o interesse público, de garantir o atendimento à população no que se refere a insumo essencial à preservação da vida, esse bem maior.
 (...) 
Neste sentido, diante do cenário alarmante e de desabastecimento de testes rápidos, na análise da proposta, com base no interesse público, no princípio da eficiência, no princípio da continuidade, todos do direito administrativo, houve habilitação da empresa Luna Park, por entender que o insumo ofertado atendia às especificações do Projeto Básico. Entendo ainda, que, com base nas informações e cenários disponíveis fora a melhor decisão a ser tomada, havendo boa fé e sensibilidade, não ocorrendo omissão e prevaricação.	
k) o responsável considera que, embora os autos tenham foco no objeto social da empresa Luna Park, cujo ramo principal é "comércio de brinquedos", essa sociedade empresarial também disporia de capacidade de importação e exportação, com experiência na comercialização do produto (peça 77, p. 6-7) ;
l) a título exemplificativo, foi encaminhado o documento Certificado de Registro Cadastral - CRD (peça 78) , de outra empresa, emitido em 30/3/2021, o qual destaca como atividade econômica principal: "4645- 1/01 - Comércio Atacadista de Instrumentos e Materiais para Uso Médico, Cirúrgico, Hospitalar e de Laboratórios" (peça 78) ; 
m) na condição de então Diretor do Lacen/DF, o responsável enfatiza que agiu com boa-fé e apresenta, em síntese, suas competências profissionais e aspectos pontuais de sua vida familiar, conforme consta da peça 77, p. 7-9;
n) utiliza como analogia o processo TC Processo 006.851/2021-5, do qual resultou o Acórdão 534/2021-TCU-Plenário, da relatoria do Ministro Benjamin Zymler, considerando que "a aquisição de vacinas é vista como primordial, mesmo que o gestor público tenha riscos ainda desconhecidos" e manifestação do Ministro Bruno Dantas salientando que a burocracia não pode ser entrave para a aquisição de vacinas, conforme consta da peça 77, p. 9; e
o) conclusivamente, em síntese, requer a retirada de sua responsabilização e culpabilidade neste processo.
Análise:
8.	A supracitada audiência diz respeito ao licenciamento sanitário do produto, portanto, envolvendo atos da competência do então Diretor do Lacen/DF, concernentes à qualidade do item adquirido, em conformidade com as atribuições do responsável (peça 77, p. 1) .
9.	Releva salientar que não se discute as dificuldades de trabalho vivenciadas pelo Lacen/DF, no período de março a maio/2020, época da coincidência do início da pandemia da Covid-19 e a necessidade de realizar ações céleres para adquirir os referidos testes rápidos para detecção da Covid-19. A referida aquisição está fundamentada na Lei 13.979/2020, que dispõe justamente sobre a adequação medidas visando o enfrentamento da emergência de saúde pública decorrente da pandemia da Covid-2019. 
10.	No entanto, constata-se que o próprio responsável reconhece que a empresa Luna Park, fornecedora dos referidos kits de testes rápidos, não possuía a devida autorização de funcionamento (AFE) exigida pela Anvisa, conforme depreende-se da seguinte manifestação extraída da peça 77, p. 6 (grifo nosso) :
Assim, como Diretor do LACEN/DF e autoridade responsável pela ação, tomando por base as especificações dos testes, atestados de capacidade técnica e demais documentos apresentados pela empresa Luna Park, bem como, tomando por base o conhecimento técnico que adquiri nos anos de experiência e formação acadêmica, avaliando que as condições de higiene, armazenagem e requisitos exigidos para obtenção da referida AFE estavam atendidos, apesar de formalmente não aferidos para o produto em questão, cabia a mim a decisão de fazer prevalecer o interesse público, de garantir o atendimento à população no que se refere a insumo essencial à preservação da vida, esse bem maior.
11.	Nesse contexto, o Ministro-Relator ressalta à peça 62, p. 8:
33. Conforme bem salientado pela Anvisa (peça 49, p. 5) , a AFE não se trata de autorização meramente burocrática, mas se baseia no atendimento de requisitos técnicos aplicáveis a importadores, distribuidores, armazenadores, transportadores, exportadores e fracionadores, a fim de garantir infraestrutura, recursos humanos, condições de higiene, armazenamento, procedimentos operacionais padrão, medidas preventivas e corretivas, sistema formal de investigação de desvios de qualidade, sistema de garantia da qualidade, plano de gerenciamento de resíduos, definição de área de recebimento e expedição e qualificação de fornecedores mínimos e adequados para o desempenho de atividades sujeitas à vigilância sanitária com bens e produtos sujeitos a este regime com segurança sanitária.
12.	A exigência da AFE está prevista no art. 3º da mencionada Resolução RDC - Anvisa 16, de 2014, que trata da abrangência que alcança a empresa Luna Park na obrigatoriedade de possuir AFE, no caso concreto: 
Art. 3º A AFE é exigida de cada empresa que realiza as atividades de armazenamento, distribuição, embalagem, expedição, exportação, extração, fabricação, fracionamento, importação, produção, purificação, reembalagem, síntese, transformação e transporte de medicamentos e insumos farmacêuticos destinados a uso humano, cosméticos, produtos de higiene pessoal, perfumes saneantes e envase ou enchimento de gases medicinais.
Parágrafo único. A AFE é exigida de cada estabelecimento que realiza as atividades descritas no caput com produtos para saúde.
13.	Observa-se que a atividade de importar kits de teste rápido para detecção qualitativa de IgG e IgM da Covid-19 não consta na dispensa de AFE prevista no Art. 2º da Resolução RDC - Anvisa 356/2020, a qual foi alterada pela Resolução RDC - Anvisa 379/2020, que dispõe, de forma extraordinária e temporária, sobre os requisitos para a fabricação, importação e aquisição de dispositivos médicos identificados como prioritários para uso em serviços de saúde, em virtude da emergência de saúde pública internacional relacionada ao Covid-19. 
14.	Quanto aos exemplos trazidos pelo responsável, supostamente análogos ao caso concreto, acerca das manifestações de ministros do TCU referentes à flexibilização da burocracia e assumir riscos desconhecidos na aquisição de vacinas, no enfrentamento da pandemia da Covid-19 (https://portal.tcu.gov.br/imprensa/noticias/tcu-confirmamenos-burocracia-para-aquisicao-de-vacinas.htm) , conforme aduzido à peça 77, p. 9, cabe salientar que em nenhum momento foi aventada a possibilidade de liberar a exigência de AFE prevista na Resolução RDC - Anvisa 16/2014 e transigir em procedimentos de licenciamento sanitário daquela agência de vigilância sanitária. 
15.	Salienta-se que as supracitadas manifestações se referem, justamente, ao cumprimento das normas legais criadas para flexibilizar e desburocratizar ações no enfrentamento da pandemia da Covid-19, a exemplo da Lei 13.979/2020, portanto, no estrito cumprimento da legalidade dos atos que não estabeleceram a desconsideração dessa exigência. Assim, verifica-se que os referidos exemplos não elidem as irregularidades constatadas na aquisição em análise.  
16.	No que concerne às justificativas apresentadas quanto à contratação da empresa Luna Park para realização de fornecimento incompatível com o seu objeto social, o responsável afirma que, apesar de a atividade principal dessa empresa ser "comércio de brinquedos", ela teria as condições do referido fornecimento por ser uma empresa de importação e ter experiência na comercialização do produto, conforme transcreve-se da peça 77, p. 7:
A Luna Park, por ser uma empresa de importação, para poder ter adquirido o produto ofertado, certamente passou por todo o crivo de legislações aduaneiras e sanitárias presentes. Soma-se a isso o fato de já ter comercializado produto em 200.000 unidades em território nacional, comprovadas por atestado de capacidade técnica, além de possuir as condições de fornecimento, por se tratar de um produto de baixa complexidade de armazenamento e logística.  
17.	Complementarmente, a título exemplificativo, o responsável encaminhou o documento de Certificado de Registro Cadastral - CRD (peça 78) , de uma outra empresa, emitido em 30/3/2021, o qual destaca como atividade econômica principal: "4645-1/01 - Comércio Atacadista de Instrumentos e Materiais para Uso Médico, Cirúrgico, Hospitalar e de Laboratórios" (peça 78) , e considera, à peça 77, p. 7: "[o]ra, a empresa não fabrica o item objeto da contratação, mas possui expertise em comercializar tais itens, logo, sob a égide técnica, o produto reúne condições de estar apto, em que pese não haver registro de AFE emitida pela autoridade sanitária".
18.	Ocorre que o supracitado exemplo trazido pelo responsável se refere a uma empresa da área de importação e exportação de produtos médicos e alimentícios, conforme se comprova à peça 78, demonstrando compatibilidade com a atividade econômica principal, descrita no CRD, concernente a instrumentos e materiais destinados à área médica (peça 78) .     
19.	Diferentemente do exemplo acima, no que se refere à Luna Park-Importação, Exportação e Comércio Atacadista de Brinquedos Temáticos Eireli, é estranho e incompatível a comercialização e fornecimento de testes rápidos de detecção da Covid-19, ante os termos do contrato social dessa empresa, conforme trecho transcrito da peça 10, p. 48:
CLÁUSULA TERCEIRA - A EIRELI tem por objeto as atividade de importação, exportação, e comércio atacadista de brinquedos temáticos para parques de diversões, shopping, peças e acessórios para brinquedos, inclusive eletrônicos, o comércio atacadista de chás e bebidas à base de chás, mel, sucos e conservas de frutos e legumes, frutas secas, condimentos e vinagres, adoçantes, de frutas e legumes em conservas e congelados, alimentos preparados em frituras, alimentos congelados para preparo em micro-ondas e complementos e suplementos alimentícios, comércio atacadista de cosméticos e produtos de perfumaria e serviços de consultoria as empresas em Comércio Exterior.
20.	Cabe ressaltar a manifestação do Ministro-Relator a esse respeito, conforme extrai-se da peça 62, p. 5-6:
14. A contratação de empresas para a execução de objeto não previstos em seu contrato social constitui situação de grande risco. O que se espera de uma empresa séria e confiável é que, nos termos da lei, defina seu ramo de atuação, registre-o no respectivo contrato social e somente então ofereça os respectivos serviços ao mercado.  
15. A Lei 8.666/1993, além de exigir o contrato social para fins de habilitação jurídica (art. 28, inciso III) , exige, para fins de comprovação de regularidade fiscal (art. 29, inciso II) , prova de inscrição no cadastro de contribuintes estadual ou municipal, se houver, relativo ao domicílio ou sede do licitante, pertinente ao seu ramo de atividade e compatível com o objeto contratual. 
16. O art. 28, inciso III, da Lei 8.666/1993 inclui o contrato social, devidamente registrado, entre os documentos exigíveis para fins de comprovação da habilitação jurídica. Tal exigência visa justamente a comprovação de que a licitante tem a atividade comercial compatível com o objeto a ser contratado. 
17. O objeto social da empresa delineado no seu ato constitutivo devidamente registrado comprova não apenas o exercício da atividade empresarial requerida na licitação, mas também que a empresa o faz de forma regular. E nesse ponto ressalto que a Administração deve sempre prestigiar a legalidade. Não basta, portanto, que a licitante detenha a capacidade comercial de fato, faz-se necessário que ela esteja em conformidade com a lei. 
18. Visando a mitigar os riscos de prejuízos a terceiros, o art. 50 do Código Civil descreve como abuso da personalidade jurídica os atos que caracterizem desvio da finalidade social da empresa, a qual, como disposto nos arts. 45 e 46, inciso I, deve constar do respectivo registro de seu ato constitutivo (e das alterações posteriores) . 
19. Esse artigo, assim como o art. 1015, parágrafo único, inciso III, também do Código Civil e o art. 158, inciso II, da Lei 6.404/1976 (lei das sociedades por ações) , tem como objetivo determinar a responsabilidade pessoal dos agentes em razão de danos decorrentes de atos em desacordo com o objeto social das pessoas jurídicas.
21.	Desse modo, constata-se que a resposta apresentada pelo responsável é insuficiente para justificar a contratação da empresa Luna Park para fornecimento de produto incompatível com o seu objeto social e sem possuir a autorização de funcionamento (AFE) exigida pela Anvisa, nos termos da Resolução RDC - Anvisa 16/2014.
22.	Além disso, o responsável, Sr. Jorge Antonio Chamon Júnior assinou o Relatório Analítico (SEI/GDF - 39713227) , emitido pelo Lacen/DF em 6/5/2020, atestando o recebimento do material contratado, apesar de não existirem dados acerca da marca e da qualidade dos testes na proposta comercial da empresa Luna Park, e sem comprovação de que as especificações dos testes tenham sido verificados no momento da entrega dos produtos, nos termos do documento à peça 18:
	Atesto o recebimento da nota fiscal n°62 (39712289) , haja vista que o produto entregue corresponde ao especificado em projeto básico conforme informações técnicas (39712506) , estando dentro da validade e em condições de uso. 
	Informamos ainda que não há ressalvas quanto a entrega do produto.   
23.	Adicionalmente, cabe ressaltar que o responsável, na condição de então Diretor do Lacen/DF, foi responsável pela demanda, conforme consta do Documento de Oficialização da Demanda - DOD (peça 10, p. 18-19) e signatário do Projeto Básico (peça 10, p. 20-24) , com assinatura eletrônica aposta em 27/4/2020 (peça 10, p. 24) , indicadores do amplo envolvimento do responsável desde a origem do processo de Dispensa de Licitação 16/2020, que resultou na contratação da empresa Luna Park, objeto da presente denúncia.   
24.	Desse modo, cabe rejeitar as razões de justificativa apresentadas pelo responsável, então Diretor do Lacen/DF, aplicando-lhe a multa prevista no art. 58, inciso II, da Lei 8.443/1992, c/c o art. 268, II, do Regimento Interno do TCU e a inabilitação para o exercício de cargo em comissão ou função de confiança no âmbito da Administração Pública Federal pelo período de cinco a oito anos, conforme consta do art. 60 da Lei 8.443/1992, nos termos propostos nesta instrução.
25.	Nesse caso, cabe dar ciência à SES/DF acerca das mencionadas irregularidades, nos termos propostos nesta instrução. 
Razões de justificativa apresentadas por Iohan Andrade Struck (CPF XXX.571.301-XX) , em resposta ao Ofício 12137/2021-TCU/Seproc, de 19/3/2021: 
Item a: no exercício de suas funções, foi responsável pela emissão do Ofício 7732020-SES/SUAG, de 274/2020, convocando empresas interessadas em participar da Dispensa de Licitação 16/2020 (peça 1, p. 31-35) , do Aviso de Abertura de Dispensa de Licitação, publicado no Diário Oficial do Distrito Federal de 28/4/2020 (peça 1, p. 36) , e da Nota de Empenho 2020NE03833, de 8/5/2020, no valor de R$ 3.600.000,00, mas deixou de apresentar a justificativa formal e objetiva para a contratação de proposta da empresa Luna Park, que apresentou o maior preço entre as sete propostas apresentadas pelas empresas interessadas.
Norma infringida: artigo 4º-E, § 3º, da Lei 13.979/2020
Razões de justificativa do responsável (peças 76; 91) :
a) ressalta as dificuldades vivenciadas à época da referida contratação e da urgência requerida na aquisição de insumos para enfrentamento da pandemia da Covid-19. No que se refere à aquisição dos referidos testes rápidos para detecção da Covid-19, alega, em síntese, que até o dia 5/5/2020 foram realizados três processos de compra e, em decorrência da escassez do produto, até então, antes da contratação da empresa Luna Park, tinha resultado no fornecimento de apenas 5 mil testes, em um cenário onde já tinham sido notificados no Distrito Federal 1.837 casos de Covid-19 (peça 76, p. 2-6) ;  
b) destaca os itens 31-33 do Projeto Básico e Ofício para apresentação de propostas para a Dispensa de Licitação (peça 76, p. 6-7) . O e-mail de convocação das empresas consta da peça 76, p. 146-148;
c) no item 34, à peça 76, p. 7, o responsável indica as propostas apresentadas que constam do Anexo XVIII (peça 76, p. 66-89) ;
d) assim, prossegue a alegação (peça 77, p. 8) :
35. Conforme histórico apresentado acima, a empresa Luna Park foi a única empresa que apresentou proposta que atendia as condições editalícias para prazo de entrega (24 horas após emissão da nota de empenho) , conforme parecer técnicos dos setores competentes. 
36. Desse modo, não fica demonstrada descumprimento do artigo 4º-E, § 3º, da Lei 13.979/2020, visto que a Luna Park foi a única habilitada no referido processo de Dispensa de Licitação.
e) afirma que na condição de Subsecretário de Administração da Secretaria de Estado e Saúde do Distrito Federal-SUAG não emitiu ordem de compra, aprovação ou pagamento, assim como parecer técnico fora de sua competência, em conformidade com o art. 181 do Decreto Distrital 39546/2018, transcrito à peça 76, p. 8-9, item 37;
f) encaminhou pesquisa de preços (anexo XIX, à peça 76, p. 90-93) para demonstrar a volatilidade de preços dos produtos devido à grande demanda no início da pandemia, com baixa oferta, que, ao longo dos meses de abril e maio, se intensificaram, ocorrendo redução nos meses de junho e julho devido ao aumento da oferta no mercado nacional; e 
g) ainda sobre esse tópico, o responsável aduz, à peça 76, p. 9:
39. Apesar de ser a única a atender os requisitos do edital e apresentar proposta para 100.000 unidades, a SES-DF só emitiu a nota de empenho para aquisição de 20.000 testes, seguindo boas práticas de governança, onde não foram destinados grande parcela dos recursos para apenas uma única empresa; gestão de risco, visto que a empresa poderia não apresentar os testes na quantidade, qualidade e tempo devido; bem como as circunstâncias excepcionais postas pela pandemia e emergência de saúde pública no Distrito Federal e Brasil. 
40. Ademais, a ordem para emissão da nota de empenho partiu pela autoridade máxima do órgão, então secretário de saúde, não sendo identificada como uma ordem ilegal, visto que o mesmo se utilizou do Parecer Referencial SEI-GDF n.º 002/2020 - PGDF/PGCONS (Anexo XX) para retificar e reconhecer a empresa vencedora.  
Análise:
26.	Repisa-se que as ações requeridas no âmbito da pandemia da Covid-19, inclusive no que se refere às dificuldades e urgência no âmbito de aquisição de insumos para testagem em massa, estão fundamentadas na Lei 13.979/2020, que dispõe justamente sobre as medidas para enfrentamento da pandemia da Covid-2019.
27.	No caso concreto, o responsável, no exercício de suas funções de então Subsecretário de Administração da Secretaria de Estado e Saúde do Distrito Federal - SUAG, foi responsável pela emissão do Ofício 7732020-SES/SUAG, de 27/4/2020, convocando empresas interessadas em participar da Dispensa de Licitação 16/2020 (peça 3, p. 31-35) , do Aviso de Abertura de Dispensa de Licitação, publicado no Diário Oficial do Distrito Federal de 28/4/2020 (peça 3, p. 36) , da Nota de Empenho 2020NE03833, de 8/5/2020, no valor de R$ 3.600.000,00 (peça 3, p. 323) e autorização da despesa, na condição de ordenador de despesas, com base no art. 30, inciso II, do Decreto  32.598, de 15 de dezembro de 2010 (peça 76, p. 61) .
28.	Assim, constata-se a ampla responsabilidade do SUAG no âmbito da Dispensa de Licitação 16/2020, refutando-se a alegação do responsável de que fora meramente executor de ordem superior para emissão da nota de empenho. Observa-se que a justificativa apresentada na defesa do responsável alegando que a proposta da empresa Luna Park foi a única que atendia prazo não é procedente, conforme análise adiante, além de não ter sido apresentada formalmente pelo então SUAG, à época da referida contratação, para justificar a aceitação da proposta com o maior preço entre todas apresentadas pelas empresas interessadas, contrariando o disposto no artigo 4º-E, § 3º, da Lei 13.979/2020.
29.	Nesse contexto, verifica-se que o responsável procedeu ao envio de e-mail da SES/DF (Ofício 773/2020) , de 27/4/2020, convocando empresas interessadas em participar da dispensa de licitação (peça 76, p. 146-148) . Foram recebidas sete propostas (peça 76, p. 67-89) , conforme quadro demonstrativo abaixo:
	Documento da SES-DF
	Empresa propositora 
	Valor unitário
	Diferença % da maior proposta
	Prazo de Entrega
	Peça 76
página

	39309748
	Luna Park 
	R$ 180,00
	0,00%
	Imediata
	89

	39310311
	World Foods Company - WF Brasil
	R$ 175,00
	2,86%
	10 a 15 dias
	84

	39349236
	M. Dias
	R$ 174,00
	3,44%
	24 horas da emissão da NE
	86

	39349320
	Marana Service
	R$ 150,00
	20,00%
	45 dias
	87

	39309120
	Capital Medh
	R$ 140,00
	28,57%
	13/5/2020 
	67

	39310012
	Mig Saúde
	R$   78,00
	130,77%
	15 a 20 dias do envio da NE
	71

	39310167
	Tanslynx
	US$ 12,20 ou R$ 67,83*
	165,37%
	20 dias 
	79

         Obs, * Valor convertido em reais ao câmbio oficial de R$ 5,56, na data de 28/4/2020.
30.	O responsável alega, em síntese, que a contratação da empresa Luna Park, cuja proposta foi aquela de maior preço unitário (R$ 180,00) entre todas apresentadas, deveu-se ao fato de ser única que atendeu às condições de entrega imediata do produto.
31.	Ocorre que tal afirmativa não corresponde aos dados da proposta apresentada pela empresa M. Dias, ao preço unitário de R$ 174,00, que previa a entrega dos produtos em 24 horas da emissão da Nota de Empenho, em conformidade com o prazo de entrega estabelecido pela SES/DF no mencionado e-mail de convocação (peça 76, p. 147) : "O prazo de entrega será de 24 (vinte e quatro) horas a contar do dia seguinte da publicação do extrato da Nota de Empenho no Diário Oficial do Distrito Federal". 
32.	Além disso, observa-se que a proposta da empresa Capital Medh, ao preço unitário de R$ 140,00, previa a entrega em 13/5/2020. Nesse caso, considerando a exigência da SES/DF (peça 76, p. 147) de que a entrega dos produtos deveria ocorrer em 24 horas após publicação do extrato da NE, que terminou por ser emitida em 8/5/2020 (peça 3, p. 323; peça 10, p. 10) , verifica-se que a diferença de prazo de entrega previsto pela contratante (9/5/2020) e contratada (13/5/2020) corresponderia a quatro dias, caso não fosse negociado um ajuste na data da entrega, em proveito de uma significativa diferença unitária de R$ 40,00 entre a proposta da Capital Medh (R$ 140,00) e aquela contratada da Luna Park (R$ 180,00) .  
33.	Ademais, além das considerações acima, constata-se a inobservância do disposto no Parecer Referencial 2/2020 da Procuradoria-Geral do Distrito Federal - PGDF (peça 76, p. 95-125) , que concluiu elencando os elementos a serem verificados individualmente nos autos de cada procedimento administrativo em que se processe a contratação direta, mediante dispensa de licitação, para aquisição de bens, serviços e insumos destinados ao enfrentamento da emergência de saúde pública decorrente da pandemia da Covid-19, com fundamento no art. 4º da Lei 13.979/2020, dos quais se destacam da peça 76, p. 120:
c) Mesmo se tratando de procedimento de contratação direta, deve ser observado o rito e a instrução da denominada fase interna do procedimento, de acordo com as regras da Lei nº 13.979/2020, aplicando-se subsidiariamente a Lei nº 8.666/93, instruindo-se os autos com:
c.1) Projeto básico simplificado (ou termo de referência simplificado) , contendo os elementos indicados no art. 4º-E, §1º da Lei nº 13.979/2020, aprovado pela autoridade competente (art. 7º, §2º, I, Lei 8.666/93) , contendo orçamento detalhado  (art. 7º, §2º, II, Lei 8.666/93) ; 
c.2) Comprovação da existência de recursos orçamentários para fazer frente à futura contratação (art. 4º-E, §1º, VII da Lei nº 13.979/2020 c/c art. 7º, §2º, III, Lei 8.666/93) ;
 (...) 
e) No que diz respeito à pesquisa de preços que embasará a aquisição, devem ser observadas as regras do Decreto distrital nº 39.453/2018.
Regras especiais quanto à justificativa de preços introduzidas pela Medida Provisória nº 926/2000:
e.1) Por força do art. 4º-E, § 2º da Lei nº 13.979/2020, admite-se excepcionalmente, mediante justificativa da autoridade competente, a possibilidade de dispensa da apresentação estimativa de preços de que trata o inciso VI do mencionado dispositivo;
e.2) O art. 4º-E, § 3º da Lei nº 13.979/2020 admite, mediante justificativa nos autos, a possibilidade de contratação pelo Poder Público por valores superiores ao encontrado na estimativa de preços, desde que esses decorram de oscilações ocasionadas pela variação de preços.
34.	Observa-se que o envio de e-mails pela SES/DF para os potenciais fornecedores buscou dar publicidade à dispensa de licitação, mas não configura estimativa de preços. De fato, não é razoável aceitar que o conjunto de propostas apresentadas pelas empresas participantes durante o processamento da própria Dispensa de Licitação 16/2020 seja considerado como pesquisa de preços.
35. 	Desse modo, fica evidenciada a irregularidade consubstanciada na contratação de proposta da empresa Luna Park, que apresentou o maior preço entre as sete propostas apresentadas pelas empresas interessada, sem justificativa formal, objetiva e adequada, contrariando o art. 4º-E, § 3º, da Lei 13.979/2020. Repisa-se que no caso concreto a empresa M. Dias apresentou proposta com prazo de entrega em 24 horas, a partir do empenho, nos termos exigidos no e-mail de convocação, o que desqualifica a alegação do então SUAG de que a proposta da Luna Park foi a única que atendeu os critérios de prazo estabelecidos na convocação, conforme salientado nos itens 30-31 supra.
36.	Nesse caso, não se confunde o poder discricionário do gestor público com a devida obediência aos princípios da legalidade e motivação. Assim, mesmo diante do quadro de urgência da contratação como medida para enfrentamento emergencial decorrente da pandemia da Covid-19, o gestor público deve obediência aos princípios gerais do processo licitatório e aos postulados gerais relativos à Administração Pública, constantes do art. 37, caput, da Constituição Federal, em especial, os princípios da motivação, da economicidade e da seleção da proposta mais vantajosa para a Administração.
37.	Assim cabe rejeitar as razões de justificativa apresentadas pelo responsável, então Subsecretário de Administração da Secretaria de Estado e Saúde do Distrito Federal, aplicando-lhe a multa prevista no art. 58, inciso II, da Lei 8.443/1992, c/c o art. 268, II, do Regimento Interno do TCU e inabilitação para o exercício de cargo em comissão ou função de confiança no âmbito da Administração Pública Federal pelo período de cinco a oito anos, conforme consta do art. 60 da Lei 8.443/1992, nos termos propostos nesta instrução. 
38.	Nesse caso, cabe dar ciência à SES/DF acerca da supracitada irregularidade, nos termos propostos nesta instrução
Item b: procedeu à realização da referida dispensa de licitação visando à contratação de empresa para execução de serviços laboratoriais de análises clínicas de 100.000 testes rápidos para detecção da COVID-19, sem que houvesse a publicidade adequada e tempo hábil para participação dos interessados, já que o aviso de abertura foi publicado no Diário Oficial do Distrito Federal de 28/4/2020, com prazo para recebimento das propostas até às 15 horas daquele mesmo dia 28/4/2020, portanto, com publicação em horário comercial normal limitada entre 8:00h e 15:00h do mesmo dia da veiculação oficial, caracterizando o cerceamento de competitividade na contratação;  
Norma infringida: princípios da publicidade e da competitividade, previstos no art. 3º da Lei 8.666/1993, e Acórdão 7252/2020-TCU-Segunda Câmara
Razões de justificativa do responsável (peça 76; 91) :
a) salienta que a dispensa da licitação é uma desburocratização aplicada a casos especiais previstos em lei. Na situação de calamidade pública e emergência causada pela pandemia Covid-19, foi publicada a Lei 13.979/2020, que dispõe sobre medidas para enfrentamento da emergência de saúde pública de importância internacional decorrente do coronavírus (peça 76, p. 9-10, itens 41-43) ;
b) no item 44, o responsável ressalta que não se verifica determinação legal estabelecendo prazo mínimo ou máximo para publicação e recebimento de propostas para contratações diretas, mediante dispensa de licitações (peça 76, p. 10) ; 
c) acrescenta na peça 76, p. 10:
45. No art. 4º-G Lei 13.979/2020, é possível ainda verificar o intuito do legislador em reduzir mais ainda os prazos processuais regulamentados na Lei 8.666/93, conforme segue, 
Art. 4º-G. Nos casos de licitação na modalidade pregão, eletrônico ou presencial, cujo objeto seja a aquisição ou contratação de bens, serviços e insumos necessários ao enfrentamento da emergência de saúde pública de importância internacional de que trata esta Lei, os prazos dos procedimentos licitatórios serão reduzidos pela metade.
d) no âmbito distrital, observa que a Portaria - SES/DF 210/2017 (Anexo XXI, à peça 76, p. 127-144) , que estabelece o Regulamento de Contratações da Secretaria de Estado de Saúde do Distrito Federal, além de não tratar de prazos não exige publicação no Diário Oficial;
e) o responsável ressalta que, apesar da inexistência de imposição legal, providenciou a publicação do aviso do Diário Oficial do Distrito Federal e, em 27/3/2020, antes dessa publicação, encaminhou e-mail (anexo XXII, à peça 76, p. 145-148) para 63 endereços de possíveis fornecedores cadastrados na internet, com informações sobre o aviso de abertura e recebimento de propostas, além de conter anexos do projeto básico e Ofício 773/2020 (peça 76, p. 10-11) ;
f) dessa forma, considera, à peça 76, p. 11:
49. Por ter recebido sete propostas de preço para a referida Dispensa de Licitação, dentre elas de empresas que não receberam o e-mail enviado no dia 27 de abril de 2020, e que ainda assim tiveram tempo hábil para analisar e elaborar suas propostas, acredita-se que está afastada a hipótese de descumprimento dos princípios da publicidade e da competitividade, previstos na Lei 8.666/93.     
g) considera que não se vislumbra o descumprimento do Acórdão 7252/2020-TCU-Segunda Câmara (Relatora Ministra Ana Arraes) , prolatado em 23/7/2020, visto que tal jurisprudência não estava vigente à época da referida aquisição (peça 76, p. 11, item 50) ; 
h) aduz, como analogia, manifestações do Ministro Benjamin Zymler e do Ministro Bruno Dantas no sentido de que a burocracia não pode impedir a aquisição de vacinas e a excepcionalidade da pandemia autoriza que o Brasil assuma mais riscos para adquirir vacinas contra a Covid-19 (anexo XXIII, peça 76, p. 149-153) , conforme manifestado no item 51, à peça 76, p. 11-12;
i) enfatiza a necessidade de testagem em massa, conforme orientado pelas entidades responsáveis e encaminha cópia de publicações da mídia a esse respeito (anexo XXIV, à peça 76, p. 154-158) , conforme itens 52-53, à peça 12; e
j) em conclusão, transcreve-se abaixo o pedido do responsável (peça 76, p. 12) :
54. Por tudo que aqui ficou esclarecido, o suplicante requer e espera: 
a. Seja julgado improcedente quanto a pessoa desse suplicante a presente denúncia; 
b. Seja concedida sustentação oral. 
c. Seja franqueado na íntegra todo e qualquer manifestação dos autos, com cópia e acompanhamento integral do processo. 
d. O afastamento de qualquer mácula que possa vir a ferir a sua integridade moral e profissional como responsável pela Subsecretaria de Administração Geral, por ter demonstrado zelo, boa fé em seus atos e inexigibilidade de conduta diversa que poderia ser dada, devido a excepcionalidade que se encontrava a Secretaria de Saúde do Distrito Federal no início da pandemia de COVID-19.
Análise:
39.	No caso presente, não está em discussão a urgência da contratação, até porque está fundamentada na Lei 13.979/2020, que dispõe justamente sobre as medidas para enfrentamento da emergência de saúde pública decorrente da pandemia da Covid-2019.
40.	Contudo, mesmo diante desse quadro, o gestor público deve obediência aos princípios gerais do processo licitatório e aos postulados gerais relativos à Administração Pública, constantes do art. 37, caput, da Constituição Federal, entre os quais os princípios da isonomia, da impessoalidade, da publicidade e da seleção da proposta mais vantajosa.
41.	Nesse contexto, cabe salientar que os exemplos trazidos pelo responsável, supostamente análogos ao caso concreto, acerca das manifestações dos ministros do TCU referentes à flexibilização da burocracia e assumir riscos desconhecidos na aquisição de vacinas visando ao enfrentamento da pandemia da Covid-19, conforme anexo XXIII (peça 76, p. 149-153) , claramente vão ao encontro da prevalência e cumprimento dos normativos legais que visam à mencionada flexibilização e desburocratização, tendo em conta a gravidade da situação emergencial de saúde pública vivenciada no nosso país, a exemplo da supracitada Lei 13.979/2020. 
42.	Mesmo se tratando de procedimento de contratação direta, mediante dispensa de licitação, deve ser observado o rito e a instrução da denominada fase interna do procedimento, de acordo com as regras da Lei 13.979/2020, aplicando-se subsidiariamente a Lei 8.666/1993.
43.	Embora a referida lei tenha flexibilizado a contratação direta por dispensa de licitação, não significa dizer que não haja procedimentos a serem obrigatoriamente adotados.
44.	No caso concreto, constata-se que o prazo estipulado para apresentação das propostas pelas empresas interessadas foi bastante exíguo, em ofensa clara aos princípios da razoabilidade, da publicidade, da competitividade e, consequentemente, aos já mencionados princípios do processo licitatório e da Administração Pública.
45.	Mesmo não sendo obrigatória a publicação do aviso de dispensa de licitação na imprensa oficial, uma vez a realizando, o exíguo prazo de menos de 24 horas para os interessados apresentarem propostas apenas demonstra o efeito fictício dessa publicidade, ferindo o princípio da razoabilidade.
46.	Assim, cabe rejeitar as razões de justificativa apresentadas pelo responsável, visto que no exercício das funções de então Subsecretário de Administração da Secretaria de Estado e Saúde do Distrito Federal era exigível conduta diversa daquela que foi adotada, aplicando-lhe da multa prevista no art. 58, inciso II, da Lei 8.443/1992, c/c o art. 268, II, do Regimento Interno do TCU e a inabilitação para o exercício de cargo em comissão ou função de confiança no âmbito da Administração Pública Federal pelo período de cinco a oito anos, conforme consta do art. 60 da Lei 8.443/1992, nos termos propostos nesta instrução. 
47.	Nesse caso, cabe dar ciência à SES/DF acerca da supracitada irregularidade, nos termos propostos nesta instrução.
Item c: contratação da empresa Luna Park para realização de fornecimento estranho e incompatível com o seu objeto social (determinação do Ministro-Relator, conforme despacho emitido em 18/3/2021, à peça 62, p. 8-9) ;
Norma infringida: art. 26, parágrafo único, inciso II, art. 28, inciso III, e art. 29, inciso II, todos da Lei 8.666/1993;
Razões de justificativa do responsável (peça 76; 91) :
a) o responsável não se manifestou quanto a esse tópico.
Análise:
48.	Diante da ausência de manifestação do responsável a respeito da contratação da empresa Luna Park para realização de fornecimento estranho e incompatível com o seu objeto social, entende-se não justificada essa irregularidade. 
49.	A irregularidade deste tópico será objeto de ciência à SES/DF, nos termos propostos nesta instrução.
Razões de justificativa apresentadas por Francisco Araújo Filho (CPF XXX.089.403-XX) , em resposta ao Ofício 12139/2021-TCU/Seproc, de 19/3/2021: 
Item a: na condição de então Secretário de Estado de Saúde do Distrito Federal, assinou o documento de ratificação da Dispensa de Licitação 16/2020, conforme Despacho emitido em 30/4/2020 (SEI/GDF-39457721 - Despacho) , sendo o responsável pela decisão final referente à aquisição irregular de teste rápido para detecção qualitativa específica de IgG e IgM mediante a contratação da empresa Luna Park, decorrente da Dispensa de Licitação 16/2020, sem observância do critério de menor preço e sem a devida justificativa legal; e 
Norma infringida: artigo 4º-E, § 3º, da Lei 13.979/2020;
Item b: autorizou a realização da referida dispensa de licitação visando à contratação de empresa, para execução de serviços laboratoriais de análises clínicas de 100.000 testes rápidos para detecção da COVID-19, sem que houvesse a publicidade adequada e tempo hábil para participação dos interessados, já que o aviso de abertura foi publicado no Diário Oficial do Distrito Federal de 28/4/2020, com prazo para recebimento das propostas até às 15 horas daquele mesmo dia 28/4/2020, portanto, com publicação em horário comercial normal limitada entre 8:00h e 15:00h do mesmo dia da veiculação oficial, caracterizando o  cerceamento de competitividade na contratação;  
Norma infringida: princípios da publicidade e da competitividade, previstos no art. 3º da Lei 8.666/1993, e Acórdão 7252/2020-TCU-Segunda Câmara;
Item c: contratação da empresa Luna Park para realização de fornecimento estranho e incompatível com o seu objeto social (determinação do Ministro-Relator, conforme despacho emitido em 18/3/2021, à peça 62, p. 8-9) ;
Norma infringida: desconformidade com os arts. 26, parágrafo único, inciso II, art. 28, inciso III, e 29, inciso II, da Lei 8.666/1993;
Razões de justificativa do responsável:
a) o responsável não respondeu à audiência;
Análise:
50. 	O responsável Francisco Araújo Filho (CPF XXX.089.403-XX) deve ser considerado revel, dando-se prosseguimento ao processo, nos termos do art. 12, § 3º, da Lei 8.443/1992, aplicando-lhe a multa prevista no art. 58, inciso II, da Lei 8.443/1992, c/c o art. 268, II, do Regimento Interno do TCU e a inabilitação para o exercício de cargo em comissão ou função de confiança no âmbito da Administração Pública pelo período de cinco a oito anos, conforme consta do art. 60 da Lei 8.443/1992, nos termos propostos nesta instrução.
F.2. Exame da oitiva à Luna Park - Importação e Comércio Atacadista de Brinquedos Temáticos Eireli:
Item a: a) realizar nova oitiva da empresa Luna Park-Importação, Exportação e Comércio Atacadista de Brinquedos Temáticos Eireli, desta feita para que se manifeste sobre a apresentação de proposta e posterior contratação para a realização de fornecimento incompatível com o seu objeto social e sem que possuísse autorização de funcionamento (AFE) emitida pela Anvisa para a atividade de importar produtos correlatos, nos termos da Resolução - RDC/Anvisa 16/2014, alertando-a de que, caso sua manifestação não seja acolhida, poderá ser determinado ao órgão contratante que adote as medidas cabíveis para que haja a anulação da contratação decorrente da Dispensa de Licitação 16/2020 e, por conseguinte, glosa definitiva da integralidade de todos os valores; 
Fundamento legal ou jurisprudencial: descumprimento da Resolução RDC - Anvisa 16/2014;
Manifestação da empresa sobre os indícios de irregularidades (peças 81-90) :
a) ressalta que a comercialização do produto entregue na SES/DF foi autorizada por agências internacionais que atestam sua eficácia e regularidade, conforme documentos à peça 86, tendo sido a sua qualidade comprovada pelo Lacen/DF (peça 81, p. 2, itens 3-4) ; 
b) salienta que a empresa Luna Park não realizou importação de teste para Covid-19.  Afirma que o produto foi legalmente importado pela empresa F2R Trade Import Export Ltda., obedecendo os critérios estipulados pela Receita Federal e procedimentos adotados no Sistema de Licenciamento de Importação - Siscomex, conforme documentos inseridos e nota fiscal de importação do produto, às peças 82-84 (peça 81, p. 2-4, itens 5-9) ;
c) afirma que a participação da empresa Luna Park se deu na comercialização dos referidos testes da Covid-19, conforme Nota Fiscal 012 (peça 87) , emitida em 6/5/2020, referente à compra realizada da empresa Monte Branco Comercial Importadora e Exportadora Ltda. e Nota Fiscal 1.199, emitida em 30/3/2020, da empresa RGA Comércio Importadora Exportadora Eireli (peça 88) . Consta ainda a Nota Fiscal 494 (peça 85) , emitida em 24/4/2020, referente à compra realizada pela empresa Monte Branco à empresa importadora F2R Trade Import Export Ltda., conforme explicações à peça 81, p. 4-5, itens 9-11;
d) enfatiza, à peça 81, p. 4-5 (grifos originais) :
8. Outrossim, a ANVISA sempre acompanhou as modalidades de importação de produtos destinados ao combate a COVID-19, basta ver o conteúdo da Resolução 356 de abril de 2020, que trata sobre o assunto, vejamos: 
"Art. 2º As importações de produtos para diagnóstico in vitro de Coronavírus poderão ser realizadas por meio das modalidades de Licenciamento de Importação (SISCOMEX) e Remessa Expressa. 
Parágrafo único. Somente as empresas autorizadas pela ANVISA para a atividade de importar correlatos podem adotar o procedimento descrito neste regulamento."  
 (...) 
12. E mais, a ANVISA, quando editou a Resolução 356/2020, permitiu a dispensa de Autorização de Funcionamento de Empresa - AFE, quando se tratar de produtos destinados ao combate ao COVID-19.
e) considera que a Anvisa sempre teve conhecimento sobre as importações dos testes, observando que o documento emitido pelo Siscomex tem sua anuência quando da importação dos Testes para a Covid-19 pela empresa F2R Trade Import Export Ltda., conforme consta da peça 83, p. 4, razão pela qual entende ser desnecessária a Autorização de Funcionamento de Empresa - AFE, conforme manifestado na peça 81, p. 5-6, item 13;
f) fora do objeto preciso da supracitada oitiva, o procurador da empresa Luna Park considera que não houve cerceamento de competitividade no referido processo de aquisição de testes rápidos da Covid-19, tendo em conta que cerca de mais de 60 empresas foram convocadas por e-mail, das quais várias participaram do mencionado processo de aquisição, o qual, segundo afirma, era de conhecimento público (peça 81, p. 6-7, itens 15-17) ;
g) acrescenta que entre as empresas participantes apenas a empresa Luna Park dispunha do teste rápido da Covid-19 para pronta entrega. Assim, busca demonstrar que o preço unitário de R$180,00 estava condizente com os preços de mercado à época, e apresenta demonstrativo de custo de venda do referido produto elaborado por empresa de assessoria contábil e administrativa privada (peça 89) , conforme se extrai dos itens 18-25 (peça 81, p. 7-10) ; 
h) acrescenta à peça 81, p. 11-12:
31. Ademais, a Luna Park, não foi a primeira convocada, houve outras empresas convocadas, mas as empresas não atendiam ao prazo da solicitação, como também não tinham os testes a pronta entrega.  
32. Como já colacionado aos autos e juntado mais uma vez, a empresa adquiriu os testes para que pudesse atender ao chamamento público, pois a Manifestante enviou sua proposta como todas a demais 7 (sete) empresas.  
i) com relação à razão social da empresa, afirma que "a palavra brinquedos, nada quer dizer sobre ela, o que vale são as atividades que esta sociedade empresária atua", conforme consta do item 35, à peça 81, p. 12. 
j) assim se manifesta, à peça 81, p. 12-13:
37. Pede pelo amor de Deus que seja acatado o valor de R$110,00 (cento e dez) até que seja julgado o mérito, onde será provado que o valor praticado foi condizente com o mercado e que não houve superfaturamento. 
38. Diante da impossibilidade de acesso aos autos administrativos, requer que esta especializada, oficie a Secretária de Saúde do Distrito Federal, para que traga ao presente autos, informações pertinentes as compras realizadas, desde o início de março até junho de 2020, para comprovar que os valores são condizentes com o praticado à época. 
k) por fim, requer que seja oportunizada a sustentação oral (peça 81, p. 13) .
Análise:
51.	Observa-se que o teor da supracitada oitiva determinada pelo Ministro-Relator, conforme despacho emitido em 18/3/2021 (peça 62, p. 8-9) , requer duas manifestações distintas acerca da apresentação de proposta e posterior contratação da empresa Luna Park, sobre os seguintes tópicos:
a) apresentação de proposta e fornecimento de produto incompatível com o seu objeto social; e 
b) ausência de autorização de funcionamento (AFE) emitida pela Anvisa para a atividade de importar produtos correlatos, nos termos da Resolução RDC - Anvisa 16/2014.
Quanto à apresentação de proposta e fornecimento de produto incompatível com o seu objeto social
52.	A manifestação apresentada pelo procurador da empresa Luna Park, no que concerne ao primeiro tópico, limita-se ao item 35 de sua resposta, à peça 81, p. 12, nos seguintes termos: 
35. E mais, a empresa ter em sua razão social a palavra brinquedos, nada quer dizer sobre ela, o que vale são as atividades que esta sociedade empresária atua. 
53.	A supracitada alegação afigura-se incompatível com o registro legal da área de atuação da empresa Luna Park para o fornecimento de testes rápidos de detecção da Covid-19, nos termos do contrato social dessa empresa, conforme trecho transcrito da peça 10, p. 48:
CLÁUSULA TERCEIRA - A EIRELI tem por objeto as atividade de importação, exportação, e comércio atacadista de brinquedos temáticos para parques de diversões, shopping, peças e acessórios para brinquedos, inclusive eletrônicos, o comércio atacadista de chás e bebidas à base de chás, mel, sucos e conservas de frutos e legumes, frutas secas, condimentos e vinagres, adoçantes, de frutas e legumes em conservas e congelados, alimentos preparados em frituras, alimentos congelados para preparo em micro-ondas e complementos e suplementos alimentícios, comércio atacadista de cosméticos e produtos de perfumaria e serviços de consultoria as empresas em Comércio Exterior."
54.	Cabe ressaltar a manifestação do Ministro-Relator a esse respeito, conforme extrai-se da peça 62, p. 5-6:
14. A contratação de empresas para a execução de objeto não previstos em seu contrato social constitui situação de grande risco. O que se espera de uma empresa séria e confiável é que, nos termos da lei, defina seu ramo de atuação, registre-o no respectivo contrato social e somente então ofereça os respectivos serviços ao mercado.  
15. A Lei 8.666/1993, além de exigir o contrato social para fins de habilitação jurídica (art. 28, inciso III) , exige, para fins de comprovação de regularidade fiscal (art. 29, inciso II) , prova de inscrição no cadastro de contribuintes estadual ou municipal, se houver, relativo ao domicílio ou sede do licitante, pertinente ao seu ramo de atividade e compatível com o objeto contratual. 
16. O art. 28, inciso III, da Lei 8.666/1993 inclui o contrato social, devidamente registrado, entre os documentos exigíveis para fins de comprovação da habilitação jurídica. Tal exigência visa justamente a comprovação de que a licitante tem a atividade comercial compatível com o objeto a ser contratado. 
17. O objeto social da empresa delineado no seu ato constitutivo devidamente registrado comprova não apenas o exercício da atividade empresarial requerida na licitação, mas também que a empresa o faz de forma regular. E nesse ponto ressalto que a Administração deve sempre prestigiar a legalidade. Não basta, portanto, que a licitante detenha a capacidade comercial de fato, faz-se necessário que ela esteja em conformidade com a lei. 
18. Visando a mitigar os riscos de prejuízos a terceiros, o art. 50 do Código Civil descreve como abuso da personalidade jurídica os atos que caracterizem desvio da finalidade social da empresa, a qual, como disposto nos arts. 45 e 46, inciso I, deve constar do respectivo registro de seu ato constitutivo (e das alterações posteriores) . 
19. Esse artigo, assim como o art. 1015, parágrafo único, inciso III, também do Código Civil e o art. 158, inciso II, da Lei 6.404/1976 (lei das sociedades por ações) , tem como objetivo determinar a responsabilidade pessoal dos agentes em razão de danos decorrentes de atos em desacordo com o objeto social das pessoas jurídicas.
55.	Salienta-se que não se está questionando a qualidade do produto, mas se a empresa Luna Park demonstrou estar capacitada para armazenar e distribuir esse produto, o que seria atestado mediante da AFE da Anvisa, o que terminou não ocorrendo. 
56.	Quanto aos custos da empresa, apresentados às peças 81, p. 10 e 89, embora não tenham sido objeto da oitiva, constatam-se inconsistências nos cálculos apresentados, como por exemplo o valor do imposto, visto que a alíquota indicada no demonstrativo é de 17,93%, o que resultaria no valor do imposto no montante de R$ 493.822,17, e não R$ 645.480,00 como consta no documento apresentado, e o diferencial de alíquota seria R$ 29.629,33, e não R$ 128.000,00. Além disso seria necessário comprovar se o valor do frete está correto e proporcional à quantidade das unidades adquiridas pela SES/DF.
57.	Desse modo, constata-se que a sucinta resposta da empresa Luna Park neste tópico é insuficiente para justificar a apresentação de proposta e fornecimento de produto incompatível com o seu objeto social.
Quanto à ausência de autorização de funcionamento (AFE) emitida pela Anvisa para a atividade de importar produtos correlatos, nos termos da Resolução - RDC/Anvisa 16/2014  
58.	Em síntese, a resposta apresentada (peça 81) argumenta que os mencionados testes rápidos para Covid-19 fornecidos pela empresa Luna Park à SES/DF foram importados pela empresa F2R Trade Import Export Ltda. (CNPJ 22.553.347/0002-85) , obedecendo os critérios estipulados pela Receita Federal e procedimentos adotados no Sistema de Licenciamento de Importação - Siscomex, conforme documentos inseridos e nota fiscal de importação do produto, às peças 82-84.
59.	Desse modo, segundo a defesa, a empresa Luna Park, na condição de fornecedora de produtos importados por terceiros, estaria dispensada de possuir a autorização de funcionamento (AFE) prevista na Resolução RDC - Anvisa 16/2014.
60.	Ocorre que a empresa Luna Park, embora tenha comprovado não ter sido a importadora dos referidos produtos, também estava legalmente obrigada a ter o registro de AFE exigido pela Anvisa, conforme demonstrado no Parecer Técnico 176/2020/SEI/GADIP-CG/ANVISA, emitido em 13/10/2020 (peça 49, p. 3-6) .
61.	Sobre a matéria, observa-se que a atividade de importar kits de teste rápido para detecção qualitativa de IgG e IgM da Covid-19 também não consta na dispensa de AFE prevista no Art. 2º da Resolução RDC  356/2020, a qual foi alterada pela Resolução RDC 379/2020: 
Art. 2º A fabricação, importação e aquisição de máscaras cirúrgicas, respiradores particulados N95, PFF2 ou equivalentes, óculos de proteção, protetores faciais (face shield) , vestimentas hospitalares descartáveis (aventais/capotes impermeáveis e não impermeáveis) , gorros e propés, válvulas, circuitos e conexões respiratórias para uso em serviços de saúde ficam excepcional e temporariamente dispensadas de Autorização de Funcionamento de Empresa, da notificação à Anvisa, bem como de outras autorizações sanitárias.
62.	Conforme esclarecido pela Anvisa no supracitado Parecer Técnico 176/2020/SEI/GADIP-CG/ANVISA, a exigência de AFE em situações de importações terceirizadas, como no caso concreto, além de AFE da Resolução RDC 61, de 2004, para a empresa de Trading, o adquirente/encomendante também deve possuir AFE da Resolução RDC 16, de 2014, conforme consta da peça 49, p. 5:
No caso de importações terceirizadas, como na importação por conta e ordem de terceiro e por encomenda, além de AFE da Resolução RDC nº 61, de 2004 para a empresa de Trading, o adquirente/encomendante deve possuir AFE da Resolução RDC nº 16, de 2014. A exigência de AFE para importar para a empresa adquirente/encomendante baseia-se no fato de que essa empresa é considerada a real importadora na importação por conta e ordem de terceiro. 
63.	A seguir transcreve-se o art. 3º da mencionada Resolução RDC - Anvisa 16, de 2014, que trata da abrangência que alcança a empresa Luna Park na obrigatoriedade de possuir AFE, no caso concreto:
Art. 3º A AFE é exigida de cada empresa que realiza as atividades de armazenamento, distribuição, embalagem, expedição, exportação, extração, fabricação, fracionamento, importação, produção, purificação, reembalagem, síntese, transformação e transporte de medicamentos e insumos farmacêuticos destinados a uso humano, cosméticos, produtos de higiene pessoal, perfumes saneantes e envase ou enchimento de gases medicinais.
Parágrafo único. A AFE é exigida de cada estabelecimento que realiza as atividades descritas no caput com produtos para saúde.
64.	Nesse contexto, cabe ainda salientar o categórico posicionamento da Anvisa manifestado no referido Parecer Técnico, à peça 49, p. 5: 
Destaca-se que a AFE não se trata de autorização meramente burocrática, ainda que aplicada durante a Emergência de Saúde Pública de Importância Internacional enfrentada atualmente, mas se baseia no atendimento de requisitos técnicos aplicáveis a importadores, distribuidores, armazenadores, transportadores, exportadores e fracionadores, a fim de garantir infra-estrutura, recursos humanos, condições de higiene, armazenamento, procedimentos operacionais padrão, medidas preventivas e corretivas, sistema formal de investigação de desvios de qualidade, sistema de garantia da qualidade, plano de gerenciamento de resíduos, definição de área de recebimento e expedição e qualificação de fornecedores mínimos e adequados para o desempenho de atividades sujeitas à vigilância sanitária com bens e produtos sujeitos a este regime com segurança sanitária.
65.	Desse modo, constata-se que não são procedentes as alegações apresentadas pelo representante da Luna Park, de que essa sociedade empresarial não estava legalmente obrigada de possuir a autorização de Funcionamento AFE prevista na Resolução RDC - Anvisa 16/2014, na condição de fornecedora de testes rápidos para detecção qualitativa de IgG e IgM da Covid-19, no âmbito da aquisição realizada pela SES/DF mediante a Dispensa de Licitação 16/2020, não obstante a importação dos produtos tivesse sido realizada por outra empresa.
66.	Dessa maneira, não se tem como aferir se efetivamente foram cumpridas as condições adequadas nos diversos aspectos exigidos para desempenho de atividades sujeitas à vigilância sanitária com bens e produtos sujeitos a este regime com segurança sanitária.
67. 	Nesse contexto, cabe destacar posicionamento do Ministro-Relator transcrito da peça 62, p. 8: 
34. Assim, em juízo preliminar, não é possível considerar que a Luna Park tenha adimplido a sua parte do objeto contratado, dada a natureza do fornecimento realizado, pois não se pode afirmar que foram cumpridas as regras sanitárias básicas inerentes ao produto fornecido, ainda mais quando o ramo principal de atividade da contratada é o comércio de brinquedos. 
35. Em se tratando de produto da área médica sujeito a rigoroso controle sanitário, não basta a entrega do produto ao contratante. É necessário que o fornecedor também cumpra as regras legais e regulamentares aplicadas, sem as quais não há garantia de que os testes tenham a eficácia desejada e forneçam resultados fidedignos. 
36. Nos termos do art. 76 da Lei de Licitações e Contratos, o órgão contratante deve rejeitar o fornecimento executado em desacordo com o contrato. Além disso, nos termos do art. 69 da mesma lei, o contratado é obrigado substituir, às suas expensas, no total ou em parte, o objeto do contrato em que se verificarem vícios.
37. Dessa forma, ainda que se conclua que o preço justo a ser pago por cada teste de detecção do coronavírus seja de R$ 110,00, em juízo preliminar, não é possível atestar que os produtos entregues tenham cumprido as regras sanitárias exigidas, o que justifica a manutenção da retenção integral dos pagamentos oriundos da Nota de Empenho 2020NE03833, de 8/5/2020.
68.	O Ministro-Relator se manifestou acerca da possibilidade de anulação da contratação em comento, conforme extrai-se da peça 62, p. 6-7: 
23. De acordo com o art. 59 da Lei 8.666/93, a declaração de nulidade do contrato administrativo opera retroativamente e desconstitui os efeitos já produzidos. No parágrafo único, diz-se que a nulidade não exonera a Administração do dever de indenizar o contratado pelo que ele houver executado, contanto que não seja imputável a esse contratado responsabilidade pelo vício nulificante. 
24. Fundamentada na interpretação desses dispositivos, a jurisprudência dominante do Superior Tribunal de Justiça - STJ alinha-se ao entendimento de que a indenização do contratado é regra, porém, ela não é devida na hipótese de o particular haver agido de má-fé ou concorrido para a nulidade. Ou seja, verificada a hipótese, todos os pagamentos efetuados devem ser restituídos à Administração Pública. 
25. Essa conclusão lastreia-se no pressuposto de que a atuação de boa-fé é requisito para que o sujeito receba a proteção do direito relativa à indenização. Seria inaceitável que o contratado infrator se beneficiasse da própria torpeza para se isentar do dever de ressarcimento integral pelo dano decorrente da ilicitude. 
26. Tampouco poderia esse contratado socorrer-se da proibição do enriquecimento sem causa para negar a restituição dos pagamentos à Administração. Esse princípio, fundamentado na equidade, não poderia ser invocado por quem celebrou contrato com o poder público violando o princípio da moralidade administrativa. Caracterizada a improbidade do particular, a este não socorreria qualquer fundamento jurídico para receber indenização pelo que houvesse executado. 
27. Nesse sentido, podem ser citadas as seguintes decisões: AgRg no REsp nº 1.394.161/SC, Rel. Ministro Herman Benjamin, DJe 16/10/2013; REsp nº 448.442/MS, Rel. Ministro Herman Benjamin, DJe 24/09/2010; AgRg no Ag 1.134.084/SP, Rel. Ministro Francisco Falcão, DJe 29/06/2009; REsp nº 928.315/MA, Rel. Min. Eliana Calmon, DJ 29/06/2007; REsp nº 579.541/SP, Rel. Min. José Delgado, DJ 19/04/2004. 
28. Há decisões, contudo, em que o STJ admite, mesmo em situações de comprovada má-fé do contratado, a indenização por serviços executados, porém limitando-a aos custos efetivamente incorridos na consecução do objeto. É o que se verifica no REsp nº 1.153.337/AC, Rel. Ministro Castro Meira, DJe 24/05/2012, e no REsp nº 1.188.289/SP, Rel. Ministro Herman Benjamin, DJe 13/12/2013. 
29. Entendeu-se, nesses casos, que do contratado de má-fé não é retirada a posição normal de quem sofre com a declaração de invalidade do contrato, em que o retorno ao status quo anterior pode envolver a necessidade de indenização por efeitos de desconstituição impossível, como os serviços devidamente prestados. Todavia, decidiu-se que o contratado infrator não faria jus à margem de lucro relativa aos itens executados, que deveriam ser indenizados somente pelo valor do custo de produção. Assim se veria respeitado também o princípio da proibição do enriquecimento sem causa em relação à Administração. 
30. Em suma, concluiu-se que ao contratado de má-fé, que concorreu para eivar de nulidade o contrato firmado com a Administração, impõe-se a devolução de todo o ganho auferido, podendo ser admitido abater do débito quantia suficiente para cobrir os custos incorridos na execução do objeto do contrato, que se supõe lícito. 
31. Todas essas considerações se aplicariam somente caso os testes de detecção do coronavírus fornecidos pela interessada realmente atendessem às especificações e pudessem ser utilizados pelo órgão contratante em benefício da sociedade. Ocorre que, em resposta às diligências realizadas pela Selog, apurou-se que a empresa Luna Park, para proceder à importação e à comercialização de kits de teste rápido para detecção qualitativa de IgG e IgM da Covid-19, deveria possuir autorização de funcionamento (AFE) pela Anvisa para a atividade de importar correlatos, nos termos da Resolução - RDC/Anvisa 16/2014, o que não se comprovou nos autos.
69.	Diante da gravidade dos fatos apurados nos presentes autos, sugere-se que seja determinado à SES/DF que adote as medidas cabíveis para que proceda à anulação da contratação decorrente da Dispensa de Licitação 16/2020 e, por conseguinte, a glosa definitiva da integralidade de todos os valores, conforme alertado à empresa Luna Park no teor da oitiva realizada.
70.	Adicionalmente, propõe-se que seja encaminhada à Anvisa, para adoção das providências cabíveis de sua competência, cópia da deliberação que for proferida por este Tribunal, acompanhada do voto e relatório, assim como dos documentos constantes às peças 49 e 81 até 88.
71.	Observa-se que o Relator ao emitir o despacho de 13/8/2020 não acolheu a proposta de construção de deliberação participativa (peça 29, p. 6, item 13) .
Quanto à ação penal do Ministério Público do Distrito Federal e Territórios - MPDFT (Operação Falso Negativo) 
72.	Ressalta-se que outras contratações semelhantes realizadas pela SES/DF apresentam indícios de irregularidade, em particular aquela com decisão proferida pelo Juízo da 5ª Vara Criminal do TJDFT (processo 2020.01.1.006682-5) , em 30/6/2020, suspendendo pagamentos e emissão de notas de empenho decorrentes de contratações, mencionadas naquela decisão, que foram realizadas mediante dispensas de licitação realizadas para aquisição de kits de testes rápidos tipo IgG/IgM, no âmbito do enfrentamento da Covid-19, por suspeição de superfaturamento, produtos inservíveis e/ou de baixa qualidade (peça 14) .
73.	A operação "Falso Negativo", conduzida pelo MPDFT, com repercussão midiática (https://www.mpdft.mp.br/portal/index.php/334-notcias/12366-mpdft-denuncia-15-investigados-na-operacao-falso-negativo-2) , aponta indícios diversos e convergentes de fraude em dispensas de licitações praticadas em conluio entre dirigentes da SES/DF e empresas contratadas, entre as quais a empresa Luna Park, objeto destes autos, e outra empresa com envolvimento na denúncia (TC Processo 020.078/2020-0) , ambos os processos em tramitação neste Tribunal. Salienta-se que a denúncia do MPDFT, acostada nestes autos à peça 92, está disponível para consulta pública no supracitado endereço eletrônico por meio do link (https://www.mpdft.mp.br/portal/pdf/arquivos/DENU%CC%81NCIA_Falso_Negativo_2.pdf) .
74.	Na ação penal instaurada pelo MPDFT (peças 92-93) , os fatos relativos à contratação da empresa Luna Park são tratados com referência ao 3º procedimento licitatório (autos SEI/SES 00060-00173692/2020-42) , para aquisição de testes rápidos para detecção da Covid-19, a partir da peça 92, p. 47-61; 73-74; 87; 92; 97-135. Consta o organograma da organização de servidores da SES/DF responsabilizados, à peça 92, p. 95.
75.	Daqueles fatos apontados na denúncia do MPDFT, ressaltam-se os seguintes indícios e irregularidades que tratam da referida aquisição realizada pela SES/DF, concernente ao fornecimento da Luna Park, com envolvimento dos responsáveis ouvidos em audiência no presente processo:
a) troca de correspondência, com prints de WhatsApp e e-mail, acerca de combinações para autorizar o recebimento de documentos da empresa, após o prazo inicialmente previsto para 15h do dia 28/4/2020, com indicação de prática ilegal visando à habilitação e à aprovação da proposta da empresa Luna Park, apesar da falta de documentos exigidos (peça 92, p. 47-59) ;
b) indício de fraude documental constatado em perícia realizada no computador do servidor da SES/DF Ramon Santana Lopes Azevedo, então Assessor Especial do Secretário de Saúde do DF, que revelou o armazenamento de diversos documentos vinculados à empresa Luna Park, sendo um deles um arquivo em branco, com timbre da empresa intitulado "Papel Timbrado LUNA.docx", editável, permitindo a inserção de qualquer conteúdo (peça 92, p. 53) . Foram encontrados documentos que indicam a possibilidade de fraude com a utilização do referido arquivo, conforme prints à peça 92, p. 54;    
c) participação do então diretor do Lacen/DF, Sr. Jorge Chamon, na emissão de parecer técnico favorável à referida contratação, apesar da ausência de documentos importantes exigidos legalmente, a exemplo da licença sanitária e AFE, tendo o então diretor do Lacen/DF afirmado que "faria a habilitação técnica mesmo sem os documentos necessários", conforme relatado à peça 92, p. 58-59;
d) o ex-diretor do Lacen/DF aprovou proposta comercial da empresa Luna Park com irregularidades (peça 92, p. 119) . Foi observado na referida ação que, dois dias antes, aquele mesmo diretor havia reprovado idêntica proposta em razão de ela prever produto estranho ao objeto do certame, qual seja, item para detecção da Hepatite C (peça 92, p. 92 e 111) ;
e) constatação de que essa proposta comercial não indicava a marca do teste rápido ofertado, não estava assinada, além de a empresa não ter apresentado todos os documentos necessários à habilitação (peça 92, p. 119; 122-123) ;
f) sobre Eduardo Seara Machado Pojo do Rego, então Secretário-Adjunto de Gestão em Saúde do DF, conclui (peça 92, p. 127) :
[embora não tenha] aparecido formalmente na prática de atos dentro do procedimento licitatório, ficou claro que a ele foi confiada a tarefa capital de manter extraoficialmente contato com os demais acusados que compunham os quadros da SES/DF, a fim de cobrar a remessa dos documentos da empresa (daqueles que tratavam com os representantes da empresa) , visando propiciar o direcionamento da contratação. Nesse sentido, como demonstrado acima, vários foram os diálogos que ele manteve por meio do aplicativo WhatsApp com os demais acusados.
g) sobre Ricardo Tavares Mendes, ex-Secretário Adjunto de Assistência à Saúde do DF, conclui (peça 92, p. 127) : "a despeito de não assinar atos no procedimento licitatório, se dedicou às tratativas ocultas mantidas pelo WhatsApp para dar encaminhamento aos documentos remetidos pelos representantes da LUNA PARK e para fazer com que a empresa saísse vencedora ao final do certame";
h) acerca de Eduardo Hage Carmo, então Subsecretário de Vigilância à Saúde, aduz (peça 92, p. 127) :
agiu em consonância com o encargo que lhe foi confiado de chancelar procedimentos licitatórios direcionados. Nesse sentido, no dia 27/04/2020, ele aprovou o Projeto Básico juntado ao feito referido neste tópico, tendo transcorridos apenas 9 (nove) minutos da elaboração do documento, isso obviamente concordando com a já referida cláusula restritiva das 24 horas e com plena consciência de que o certame era direcionado. Também em relação a HAGE, vale a consideração de que, sem o seu ato, o procedimento não poderia ter seguimento.
i) por sua vez, em relação a Emmanuel de Oliveira, Diretor de Aquisições Especiais e Erika Mesquita Teixeira, Gerente de Aquisições Especiais, apresenta a seguinte conclusão:
assinaram o encaminhamento dos autos ao Laboratório Central da SES/DF para parecer, entremostrando que estavam também filiados ao esquema, já que indicaram no documento que o escopo do envio dos autos era exclusivamente o de analisar a proposta comercial da LUNA PARK, a despeito de ser da empresa o maior valor proposto. "Excluíram", dessa maneira, as demais participantes do certame sem qualquer explicação. EMMANUEL, adicionalmente, travou intensa comunicação pelo aplicativo WhatsApp demonstrando que ele e ÉRIKA estavam aguardando a documentação da empresa para assegurar que a sua proposta seria a prevalecente.
Responsabilização atribuída pelo MPDFT aos responsáveis ouvidos em audiência no presente processo, referente à aquisição da Luna Park, conforme consta da peça 92, p. 125-126
Francisco Araújo Filho (então Secretário da Saúde do DF) 
Como assinalado, FRANCISCO ARAÚJO FILHO, agindo na condição de Secretário de Estado de Saúde, reconheceu a Dispensa de Licitação nº 16/2020 e declarou como vencedora do certame a empresa LUNA PARK, mesmo sendo a proposta da empresa a mais onerosa e mesmo estando os autos repleto de vícios. Revelando que vinha mantendo interlocução extraoficial com os outros acusados, notadamente com os representantes da empresa, FRANCISCO alterou o quantitativo que viria a ser contratado de 100.000 para 20.000 sem apresentar qualquer justificativa, sugestionando com o seu ato que foi informado que essa era a capacidade da empresa no momento do fechamento do negócio. Aliás, em áudio encaminhado pelo acusado RAMON no dia 29/04/2020, ele menciona a cobrança do "chefe" para que o procedimento se desenrole, fazendo alusão a FRANCISCO. Assim, não fosse o uso desvirtuado do poder inerente ao cargo e a influência de FRANCISCO, a contratação não teria saído do papel.
Jorge Antônio Chamon Júnior (então diretor do Lacen/DF) 
JORGE ANTÔNIO CHAMON JÚNIOR, por sua vez, na qualidade de Diretor do Laboratório Central de Saúde Pública - LACEN, atuou francamente para fraudar o procedimento licitatório em favor da LUNA PARK, praticando atos decisivos para que a empresa fosse favorecida. Foi ele, aliás, quem iniciou o processo de compra, informando falsamente que o número de 100.000 testes pretendidos inicialmente se baseava no contigente de profissionais de saúde e de segurança pública. Foi CHAMON também quem validou o Projeto Básico mesmo diante da cláusula restritiva de se apresentar proposta no prazo de 24 horas, igualmente visando proteger os interesses da empresa escolhida previamente. Foi ele, especialmente, quem habilitou a LUNA PARK mesmo após rejeitar a proposta da empresa e mesmo estando claro que a oferta apresentada estava em desconformidade com o Projeto Básico (por contemplar a oferta de testes para detecção de Hepatite C) .
Iohan Andrade Struck (então Subsecretário de Administração Geral-SUAG) 
Já IOHAN ANDRADE STRUCK foi o responsável por encaminhar o ofício nº 773/2020 - SES/SUAG, convocando empresas interessadas em participar da dispensa de licitação. Para restringir a participação de eventuais concorrentes e assim garantir o direcionamento do certame à LUNA PARK, IOHAN fixou que as propostas comerciais das empresas interessadas deveriam ser encaminhadas até às 15 horas do mesmo dia da publicação do chamamento. Assim como estava habituado a fazer em outras contratações, IOHAN manteve um canal paralelo e clandestino de contato com representantes da LUNA PARK. A propósito, em conversa mantida no grupo "PRIORIDADES" no dia 30/04/2020, IOHAN registra que aguardava a documentação da empresa para exarar o seu "ratifico", ato sem o qual a contratação não seria viabilizada.
Responsabilização da empresa Luna Park em decorrência do envolvimento dos seus proprietários, conforme consta da peça 92, p. 128-129
O acusado GLEN EDWIN RAYWOOD TAVES, na condição de empresário individual e dono da LUNA PARK, emanou os comandos para que a contratação criminosa aqui narrada fosse adiante. Como é assaz comum nos tipos de crime ora desbaratados, GLEN tentou agir nas sombras apresentando documentos sem assinatura e sem indicação do responsável por suas confecções, descurando que, do seu poder de mando, decorre a responsabilidade legal pela prática dos atos societários da empresa.
DURAID BAZZI, enfim, foi um dos representantes com quem os acusados que compunham os quadros da SES/DF trataram de forma sub-reptícia. Essa sua ação escamoteada só foi identificada porque em um dos telefones celulares do acusado IOHAN STRUCK estava armazenado e-mail no qual DURAID encaminha proposta comercial da LUNA PARK para SES/DF. Esse e-mail, em razão de toda a ilicitude que circundou a contratação, não foi juntado ao procedimento licitatório.
Conclui-se, assim, que os acusados oriundos dos quadros da SES/DF, em contexto de prática de delito próprio e independente da fraude implementada para o beneficiamento da LUNA PARK BRINQUEDOS, deixaram de observar, com unidade de designíos, de forma livre e consciente, formalidades pertinentes ao procedimento de contratação direta, com o escopo de esconder o superfaturamento dos preços praticados. Os denunciados vinculados à empresa LUNA PARK BRINQUEDOS concorreram para esse novo empreendimento ilícito, instigando o não cumprimento das exigências legais e apresentando sua proposta comercial com preços superestimados.
76.	Considerando a gravidade dos fatos apontados pelo MPDFT, tendo sido caracterizado que representantes da empresa Luna Park concorreram para a fraude, cabe realizar a oitiva da empresa diante da possibilidade de declaração de inidoneidade dessa sociedade empresarial. 
77.	Por outro lado, constata-se que alguns fatos apontados na denúncia do MPDFT não foram objeto das audiências dos responsáveis no presente processo.
78.	No entanto, os graves fatos apurados nestes autos e os elementos colhidos nas audiências dos responsáveis, são suficientes para a rejeição das razões de justificativa apresentadas e adoção das medidas cabíveis, conforme proposto nesta instrução.
79.	Ademais, alguns agentes públicos também não foram ouvidos em audiência no presente processo, por falta de indícios, até então, de participação nas irregularidades ora analisadas. Entretanto, considerando a atual situação do presente processo, que já está tendo, mediante a presente instrução, proposta quanto ao seu mérito, entende-se não dever, em nome do princípio da racionalidade e tempestividade processuais, sofrer novo atraso na manifestação quanto ao seu mérito, ainda mais quando já há ação penal apurando a responsabilidade de todos os envolvidos, sem prejuízo, entretanto, de se realizar a oitiva da empresa Luna Park, diante dos indícios trazidos pelo MPDFT de ocorrência de fraude, sendo passível de declará-la inidônea.

	G. Conclusão

	80.	Considerar revel o responsável Francisco Araújo Filho (CPF XXX.089.403-XX) , nos termos do art. 12, § 3º, da Lei 8.443/1992, aplicando-lhe a multa prevista no art. 58, inciso II, da Lei 8.443/1992, c/c o art. 268, II, do Regimento Interno do TCU.
81	Rejeitar as razões de justificativa apresentadas por Jorge Antonio Chamon Júnior (CPF XXX.666.656-XX) e por Iohan Andrade Struck (CPF XXX.571.301-XX) , aplicando-lhes a multa prevista no art. 58, inciso II, da Lei 8.443/1992, c/c o art. 268, II, do Regimento Interno do TCU.
82.	Inabilitar Francisco Araújo Filho (CPF XXX.089.403-XX) , Jorge Antonio Chamon Júnior (CPF XXX.666.656-XX) e Iohan Andrade Struck (CPF XXX.571.301-XX)  para o exercício de cargo em comissão ou função de confiança no âmbito da Administração Pública Federal pelo período de cinco a oito anos, nos termos do art. 60 da Lei 8.443/1992;
83.	Revogar a medida cautelar adotada.
84.	Necessidade de determinar à SES/DF que adote as seguintes providências, informando ao TCU os encaminhamentos realizados: anulação da contratação decorrente da Dispensa de Licitação 16/2020 e, por conseguinte, glosa definitiva da integralidade de todos os valores empresa Luna Park  para a realização de fornecimento incompatível com o seu objeto social e sem que possuísse autorização de funcionamento (AFE) emitida pela Anvisa para a atividade de importar produtos correlatos, nos termos da Resolução RDC - Anvisa 16/2014, em desconformidade com as normas sanitárias.
85.	Dar ciência à SES/DF acerca de irregularidades cometidas, nos termos propostos nesta instrução.
86.	Realizar a oitiva da empresa Luna Park Importação, Exportação e Comércio Atacadista de Brinquedos Temáticos Eireli, diante dos fatos relatados em denúncia do MPDFT (peça 92, p. 128-129) , e tendo em vista a possibilidade de declaração de inidoneidade dessa sociedade empresarial, nos termos desta instrução.
87.	Considerando a proposta de rejeição das razões de justificativas de todos os responsáveis, foram mantidos os termos da matriz de responsabilização anexada à instrução à peça 59 dos presentes autos, com acréscimo do questionamento determinado pelo relator no despacho à peça 62, p. 9, item 39 "b". A matriz de responsabilização ajustada está inserida no final desta instrução.

	H. Impacto dos Encaminhamentos Propostos

	Haverá impacto relevante na Unidade Jurisdicionada e/ou na sociedade, decorrente dos encaminhamentos propostos?
	Não

	I. Pedido de Ingresso aos Autos, de Informações/Vistas/Cópias, e de Sustentação Oral

	Há pedido de ingresso aos autos feito por terceiros?
	Não

	Há pedido de informações/vistas/cópia do processo?
	Sim

	Análise:
88.	Quanto ao pedido de informações/vistas/cópia do processo de denúncia, formulado por Iohan Andrade Struck (peça 76, p. 12) , propõe-se, nos termos dos arts. 91 e 92 da Resolução - TCU 259/2014, o seu deferimento (à exceção das peças que contenham informação pessoal do denunciante, nos termos dos arts. 104, § 1º, e 108, parágrafo único, da Resolução-TCU 259/2014) . 

	Há pedido de sustentação oral feito por terceiros?
	Sim

	Análise:

	89.	Quanto ao pedido de sustentação oral formulado por Iohan Andrade Struck (peça 76, p. 12) , sendo o autor considerado como parte interessada, propõe-se o seu deferimento, com fulcro no art. 168, caput, do Regimento Interno/TCU.
90.	Quanto ao pedido de sustentação oral formulado por Alexandre da Cruz dos Santos Neto (OAB/DF 37.898) , à peça 81, p. 13, procurador da empresa Luna Park (peça 41) , sendo o autor considerado como parte interessada, propõe-se o seu deferimento, com fulcro no art. 168, caput, do Regimento Interno/TCU.

	J. Processos Conexos, de Contas e Apensos

	Há processos conexos noticiando possíveis irregularidades na contratação ora em análise?
	Não

	91.	Observa-se que nas instruções anteriores (peças 6, 26 e 59) constava como processo conexo o TC Processo 020.078/2020-0, que tem como objeto a execução de serviços laboratoriais de análises clínicas, para realização de 100.000 testes rápidos para coronavírus Covid-19 IgG e IgM, no intervalo de 15 dias, com utilização de estrutura física tipo Drive Thru. 
92.	Inicialmente, levou-se em conta que os testes utilizados nos referidos serviços laboratoriais seriam aqueles que são objeto do presente processo (TC Processo 020.962/2020-7) . Ocorre que foi constatado que a contratação a que se refere o outro processo (TC Processo 020.078/2020-0) envolvia tanto os serviços laboratoriais como também a aquisição dos testes rápidos, contratados conjuntamente de outra empresa fornecedora, portanto, sem conexão com o presente processo.       

	Há processos de contas referentes ao (s) exercício (s) em que as irregularidades ocorreram?
	Não

	Há processos apensos?
	Não

	K. Proposta de Encaminhamento

	93.	Em virtude do exposto, propõe-se:
93.1.	conhecer da denúncia, satisfeitos os requisitos de admissibilidade constantes nos arts. 234 e 235 do Regimento Interno deste Tribunal, e no art. 103, § 1º, da Resolução - TCU 259/2014;
93.2.	no mérito, considerar a presente denúncia procedente;
93.3.	revogar a medida cautelar adotada;
93.4.	assinar prazo de quinze dias, com fundamento no art. 71, IX, da Constituição Federal e no art. 45, caput, da Lei 8.443/1992 c/c o art. 251 do RI/TCU, para que a Secretaria de Estado de Saúde do Distrito Federal (SES/DF) adote as medidas necessárias ao exato cumprimento da lei, anulando o contrato decorrente da Dispensa de Licitação 16/2020 e, por conseguinte, promovendo a glosa definitiva da integralidade de todos os valores (Nota de Empenho 2020NE03833, de 8/5/2020) decorrentes da contratação da empresa Luna Park Importação, Exportação e Comércio Atacadista de Brinquedos Temáticos Eireli (CNPJ 19.984.198/0001-13) , informando ao TCU, no mesmo prazo, os encaminhamentos realizados, tendo em vista a ocorrência da seguinte ilegalidade: fornecimento incompatível com o objeto social da contratada e sem que esta possuísse autorização de funcionamento (AFE) emitida pela Anvisa para a atividade de importar e distribuir os produtos objeto da contratação, em desconformidade com o disposto na Resolução RDC - Anvisa 16/2014;
93.5.	considerar revel o responsável Francisco Araújo Filho (CPF XXX.089.403-XX) , nos termos do art. 12, § 3º, da Lei 8.443/1992, aplicando-lhe a multa prevista no art. 58, inciso II, da Lei 8.443/1992, c/c o art. 268, II, do Regimento Interno do TCU, fixando prazo de quinze dias, a contar da notificação, para que comprove, perante este Tribunal (art. 214, III, "a", do RI/TCU) , o recolhimento da dívida aos cofres do Tesouro Nacional, atualizada monetariamente desde a data do presente acórdão até a do efetivo recolhimento, se for paga após o vencimento, na forma da legislação em vigor;
93.6.	rejeitar as razões de justificativa apresentadas por Jorge Antonio Chamon Júnior (CPF XXX.666.656-XX) , aplicando-lhe a multa prevista no art. 58, inciso II, da Lei 8.443/1992, c/c o art. 268, II, do Regimento Interno do TCU, fixando prazo de quinze dias, a contar da notificação, para que comprove, perante este Tribunal (art. 214, III, "a", do RI/TCU) , o recolhimento da dívida aos cofres do Tesouro Nacional, atualizada monetariamente desde a data do presente acórdão até a do efetivo recolhimento, se for paga após o vencimento, na forma da legislação em vigor;
93.7.	rejeitar as razões de justificativa apresentadas por Iohan Andrade Struck (CPF XXX.571.301-XX) , aplicando-lhe a multa prevista no art. 58, inciso II, da Lei 8.443/1992, c/c o art. 268, II, do Regimento Interno do TCU, fixando prazo de quinze dias, a contar da notificação, para que comprove, perante este Tribunal (art. 214, III, "a", do RI/TCU) , o recolhimento da dívida aos cofres do Tesouro Nacional, atualizada monetariamente desde a data do presente acórdão até a do efetivo recolhimento, se for paga após o vencimento, na forma da legislação em vigor;
93.8.	autorizar, caso requerido, nos termos do art. 26 da Lei 8.443/1992 e do art. 217 do RI/TCU, o parcelamento das dívidas em até 36 parcelas, com a atualização monetária e os correspondentes acréscimos legais, esclarecendo aos responsáveis supramencionados que a falta de pagamento de qualquer parcela importará no vencimento antecipado do saldo devedor, sem prejuízo das demais medidas legais;
93.9.	autorizar, desde logo, nos termos do art. 28, inciso II, da Lei 8.443/1992, a cobrança judicial da dívida;
93.10	inabilitar Francisco Araújo Filho (CPF XXX.089.403-XX) , Jorge Antonio Chamon Júnior (CPF XXX.666.656-XX) e Iohan Andrade Struck (CPF XXX.571.301-XX)  para o exercício de cargo em comissão ou função de confiança no âmbito da Administração Pública Federal pelo período de cinco a oito anos, nos termos do art. 60 da Lei 8.443/1992 c/c art. 270 do RI/TCU;
93.11.	dar ciência à Secretaria de Estado de Saúde do Distrito Federal (SES/DF) , com fundamento no art. 9º, inciso I, da Resolução - TCU 315/2020, sobre as seguintes impropriedades/falhas, identificadas na Dispensa de Licitação 16/2020, para que sejam adotadas medidas internas com vistas à prevenção de outras ocorrências semelhantes:
	a) aprovação da proposta da empresa Luna Park Importação, Exportação e Comércio Atacadista de Brinquedos Temáticos Eireli (CNPJ 19.984.198/0001-13) , mediante o Parecer Técnico 54/2020 - SES/SVS/LACEN, de 30/4/2020 (peça 54, p. 21) , embora essa empresa não possuísse autorização de funcionamento (AFE) pela Anvisa para a atividade de importar produtos correlatos, nos termos da Resolução - RDC/Anvisa 16/2014, com infringência do item 11.2.1 do Projeto Básico e Resolução - RDC/Anvisa 356/2020, alterada pela Resolução - RDC/Anvisa 379/2020;
	b) contratação da empresa Luna Park Importação, Exportação e Comércio Atacadista de Brinquedos Temáticos Eireli para realização de fornecimento estranho e incompatível com o seu objeto social, com descumprimento do art. 26, parágrafo único, inciso II, art. 28, inciso III, e art. 29, inciso II, todos da Lei 8.666/1993; (itens 8 a 25 e 48 a 49 desta instrução) 
	c) ausência de justificativa formal e objetiva para a contratação de proposta da empresa Luna Park Importação, Exportação e Comércio Atacadista de Brinquedos Temáticos Eireli, que apresentou o maior preço entre as sete propostas apresentadas pelas empresas interessadas, com descumprimento do artigo 4º-E, § 3º, da Lei 13.979/2020; e (itens 39 a 47 desta instrução) 
	d) realização da referida dispensa de licitação visando à contratação de empresa para execução de serviços laboratoriais de análises clínicas de 100.000 testes rápidos para detecção da COVID-19, sem que houvesse a publicidade adequada e tempo hábil para participação dos interessados, já que o aviso de abertura foi publicado no Diário Oficial do Distrito Federal de 28/4/2020, com prazo para recebimento das propostas até às 15 horas daquele mesmo dia 28/4/2020, portanto, com publicação em horário comercial normal limitada entre 8:00h e 15:00h do mesmo dia da veiculação oficial, caracterizando o cerceamento de competitividade na contratação, contrariando os princípios da publicidade e da competitividade, previstos no art. 3º da Lei 8.666/1993, e o Acórdão 7252/2020-TCU-Segunda Câmara. (itens 39 a 47 desta instrução) 
93.12.	deferir o pedido formulado por Iohan Andrade Struck (CPF XXX.571.301-XX) , de solicitação de informações/vistas/cópias dos autos (à exceção das peças que contenham informação pessoal do denunciante, nos termos dos arts. 104, § 1º, e 108, parágrafo único, da Resolução-TCU 259/2014) ;
93.13.	deferir o pedido de sustentação oral formulado por Iohan Andrade Struck (CPF XXX.571.301-XX) , com fulcro no art. 168, caput, do Regimento Interno deste Tribunal;
93.14.	deferir o pedido de sustentação oral formulado por Alexandre da Cruz dos Santos Neto (OAB/DF 37.898) , procurador da empresa Luna Park (CNPJ: 19.984.198/0001-13) , com fulcro no art. 168, caput, do Regimento Interno deste Tribunal;
93.15.	encaminhar cópia das peças 49 e 81-88 e cópia da deliberação que vier a ser proferida, acompanhada de voto e relatório, à Agência Nacional de Vigilância Sanitária (Anvisa) , para que adote as providências cabíveis de sua competência, considerando que a empresa Luna Park apresentou proposta e efetuou posterior contratação para a realização de fornecimento de teste rápido para detecção da Covid-19 (teste rápido para detecção qualitativa específica de IgG e IgM) , incompatível com o seu objeto social e sem que possuísse autorização de funcionamento (AFE) emitida pela Anvisa para a atividade de importar e distribuir produtos correlatos, nos termos da Resolução RDC - Anvisa 16/2014;
93.16.	informar à Secretaria de Estado de Saúde do Distrito Federal (SES/DF) , à empresa Luna Park (CNPJ: 19.984.198/0001-13) e ao denunciante do acórdão que vier a ser proferido, destacando que o relatório e o voto que fundamentam a deliberação ora encaminhada podem ser acessados por meio do endereço eletrônico www.tcu.gov.br/acordaos;
93.17.	encaminhar cópia da deliberação que vier a ser proferida aos responsáveis ouvidos em audiência: Francisco Araújo Filho (CPF XXX.089.403-XX) , Jorge Antonio Chamon Júnior (CPF XXX.666.656-XX) e Iohan Andrade Struck (CPF XXX.571.301-XX) ;
93.18.	encaminhar cópia da deliberação que vier a ser proferida ao Ministério Público do Distrito Federal e Territórios, considerando a ação penal apresentada no Poder Judiciário no âmbito da Operação Falso Negativo;
93.19.	levantar o sigilo que recai sobre as peças destes autos, à exceção daquelas que contenham informação pessoal do denunciante, nos termos dos arts. 104, § 1º, e 108, parágrafo único, da Resolução-TCU 259/2014; 
93.20	realizar a oitiva da empresa Luna Park Importação, Exportação e Comércio Atacadista de Brinquedos Temáticos Eireli (CNPJ: 19.984.198/0001-13) , com amparo no art. 250, V, do Regimento Interno/TCU, encaminhando-lhe cópia da peça 92, para que, no prazo de quinze dias, se pronuncie quanto aos seguintes pontos relativos à Dispensa de Licitação 16/2020 realizada pela SES/DF para aquisição de 20.000 unidades de teste rápidos para detecção da Covid-19 (teste rápido para detecção qualitativa específica de IgG e IgM) , que caracterizam indícios de fraude em contratação pública, diante dos fatos relatados em denúncia do MPDFT e tendo em vista a possibilidade de declaração de inidoneidade dessa sociedade empresarial, com fulcro no art. 46 da Lei 8.443/1992:     
a) o Sr. Glen Edwin Raywood Taves, na condição de empresário individual e dono da Luna Park, emanou os comandos para essa contratação, apresentando documentos sem assinatura e sem indicação do responsável por suas confecções, descurando que, do seu poder de mando, decorre a responsabilidade legal pela prática dos atos societários da empresa;
b) o Sr. Duraid Bazzi foi um dos representantes dessa empresa com quem servidores dos quadros da SES/DF trataram de forma sub-reptícia, somente sendo identificada porque em um dos telefones celulares do Sr. Iohan Andrade Struck estava armazenado e-mail no qual o Sr. Duraid Bazzi encaminhou proposta comercial da referida empresa para a SES/DF, não tendo sido esse e-mail, em razão de toda a ilicitude que circundou a contratação, juntado ao procedimento licitatório;
c) as mencionadas pessoas, vinculadas a essa empresa concorreram para essa contratação de modo ilícito, instigando o não cumprimento das exigências legais e apresentando sua proposta comercial com preços superestimados; e
	d) demais informações que julgar necessárias; 
93.21.	determinar à Selog que monitore o cumprimento do item 93.4 supra."

	É o Relatório.

8.1. Alexandre da Cruz dos Santos Neto (37898/OAB-DF) e outros, representando Luna Park -Importação, Exportação e Comércio Atacadista de Brinquedos Temáticos Eireli.

Não atuou.

DENÚNCIA. DISPENSA DE LICITAÇÃO PARA AQUISIÇÃO EMERGENCIAL DE TESTE RÁPIDO PARA DETECÇÃO DO NOVO CORONAVÍRUS REALIZADA COM FUNDAMENTO NA LEI 13.979/2020. INDÍCIOS DE SOBREPREÇO, DE CERCEAMENTO À COMPETITIVIDADE E DE CONTRATAÇÃO DE EMPRESA COM OBJETO SOCIAL INCOMPATÍVEL COM O FORNECIMENTO CONTRATADO. CONHECIMENTO. CONCESSÃO DE MEDIDA CAUTELAR PARA SUSPENDER OS PAGAMENTOS À CONTRATADA. OITIVA. IRREGULARIDADES CONFIRMADAS NO MÉRITO. PROCEDÊNCIA DA DENÚNCIA. DETERMINAÇÃO PARA RETENÇÃO DEFINITIVA DOS VALORES. REJEIÇÃO DAS RAZÕES DE JUSTIFICATIVA. MULTA. INABILITAÇÃO PARA EXERCÍCIO DE CARGO EM COMISSÃO OU FUNÇÃO DE CONFIANÇA.

DENÚNCIA (DEN)

Secretaria de Controle Externo de Aquisições Logísticas (Selog).

Trata-se de denúncia noticiando possíveis irregularidades no processo de Dispensa de Licitação 16/2020, promovida pela Secretaria de Estado da Saúde do Distrito Federal - SES/DF para aquisição emergencial de 100.000 unidades de teste rápido para detecção da Covid-19 (teste rápido para detecção qualitativa específica de IgG e IgM) , realizada com fundamento no art. 4º da Lei 13.979/2020.
2.	Insta salientar que a contratação foi realizada com previsão de recursos financeiros da União, oriundos do Fundo Nacional de Saúde - FNS/MS, repassados como crédito extraordinário para enfrentamento da pandemia do novo coronavírus, atraindo a competência desta Corte de Contas para a fiscalização de sua utilização.
3.	Por meio da Nota de Empenho 2020NE03833, de 8/5/2020, houve a aquisição emergencial de somente 20.000 testes rápidos, apesar de o processo de dispensa de licitação fazer referência à quantidade de 100.000 unidades. A despesa total dessa primeira parcela da contratação representou R$ 3.600.000,00, o que correspondeu ao valor unitário de R$ 180,00 por teste.
4.	A referida nota de empenho teve como beneficiária a empresa Luna Park Importação, Exportação e Comércio Atacadista de Brinquedos Temáticos Eireli.
5.	Consoante exposto na instrução preliminar, foram apurados os seguintes indícios de irregularidade na contratação em tela:
a) cerceamento de competitividade na realização da dispensa de licitação, pois não houve publicidade adequada e tempo hábil para participação dos interessados, visto que o aviso de abertura foi publicado no Diário Oficial do Distrito Federal de 28/4/2020, com prazo para recebimento das propostas até as 15 horas daquele mesmo dia;
b) suposta ausência de comprovação da certificação de licença sanitária da empresa contratada para desempenhar atividade médica ambulatorial com recursos para realização de exames complementares, com suposto descumprimento dos arts. 5º e 6º, parágrafo único, da Resolução da Diretoria Colegiada (RDC) da ANVISA 153, de 26 de abril de 2017, e das listas contidas na Instrução Normativa -  DC/ANVISA 16, de 26 de abril de 2017 (Anexo I - Relação das atividades de alto risco - item 8630-5/02) ;
c) incompatibilidade do objeto social da empresa contratada para prestar serviços ou comercializar instrumentos e/ou materiais para uso médico, cirúrgico, hospitalar e laboratorial, inclusive testes rápidos para detecção da Covid-19, considerando que a pessoa jurídica em questão tem como atividade empresarial o comércio de brinquedos temáticos, conforme explicitado em sua razão social; e
d) sobrepreço no valor praticado na aquisição em exame, na medida em que a contratação ocorreu pelo maior preço obtido entre todas as propostas ofertadas, além de estar acima de todas as cotações prévias obtidas no orçamento estimativo da administração.
6.	Diante do exposto, por meio do despacho inserto à peça 29, com base no art. 276, caput, do Regimento Interno do TCU, determinei cautelarmente à Secretaria de Estado da Saúde do Distrito Federal (SES/DF) que se abstivesse de realizar qualquer pagamento à empresa Luna Park - Importação, Exportação e Comércio Atacadista de Brinquedos Temáticos Eireli, referente à Dispensa de Licitação 16/2020 (Nota de Empenho 2020NE03833) , até que o TCU decidisse sobre o mérito deste processo. Tal medida cautelar foi posteriormente referendada pelo Acórdão 2178/2020-TCU-Plenário.
7.	Outrossim, o referido despacho determinou a realização de medidas saneadoras, tais como diligências diversas e oitivas da SES/DF e da empresa interessada.
8.	Posteriormente, em nova apreciação do feito, a Selog apurou que o preço justo da contratação seria de R$ 110,00 por teste, de forma que propôs alterar os termos da medida cautelar adotada para liberar a parcela que seria incontroversa à contratada. Discordei dessa proposta, pois considerei, em juízo preliminar, não ser possível atestar que os produtos entregues tivessem cumprido as regras sanitárias exigidas, o que justificava a manutenção da retenção integral dos pagamentos oriundos da Nota de Empenho 2020NE03833, de 8/5/2020.
9.	Assim, determinei a realização de nova oitiva da empresa contratada, desta feita para que ela se manifestasse sobre a apresentação de proposta e posterior contratação para a realização de fornecimento incompatível com o seu objeto social e sem que possuísse autorização de funcionamento de empresa (AFE) emitida pela Anvisa para a atividade de importar produtos correlatos, nos termos da Resolução - RDC/Anvisa 16/2014, alertando-a de que, caso sua manifestação não fosse acolhida, poderia ser determinada ao órgão contratante a adoção das medidas cabíveis para que houvesse a anulação da contratação decorrente da Dispensa de Licitação 16/2020 e, por conseguinte, a glosa definitiva da integralidade de todos os valores decorrentes dos fornecimentos realizados em desconformidade com as normas sanitárias.
10.	Na mesma oportunidade, em vista dos indícios de irregularidade observados nos autos, acolhi a proposta de realizar a audiência dos seguintes responsáveis:
Sr. Jorge Antonio Chamon Júnior, então Diretor do Laboratório Central de Saúde Pública do Distrito Federal, pela aprovação da proposta da empresa Luna Park, mediante o Parecer Técnico 54/2020 - SES/SVS/LACEN, de 30/4/2020, embora essa empresa não possuísse autorização de funcionamento de empresa (AFE) emitida pela Anvisa para a atividade de importar produtos correlatos, nos termos da Resolução - RDC/Anvisa 16/2014 e o fornecimento fosse estranho e incompatível com o seu objeto social, em desconformidade com os arts. 26, parágrafo único, inciso II, art. 28, inciso III, e 29, inciso II, da Lei 8.666/1993;
Sr. Iohan Andrade Struck, na condição de Subsecretário de Administração Geral da SES/DF, pela emissão de convocação a empresas interessadas em participar da Dispensa de Licitação 16/2020 (peça 1, p. 31-35) , do Aviso de Abertura de Dispensa de Licitação, publicado no Diário Oficial do Distrito Federal de 28/4/2020 (peça 1, p. 36) e da Nota de Empenho 2020NE03833, de 8/5/2020, no valor de R$ 3.600.000,00, embora tenha deixado de apresentar a justificativa formal e objetiva para a contratação de proposta da empresa Luna Park, que apresentou o maior preço entre as sete propostas apresentadas pelas empresas interessadas, além de a contratação ser inconsistente com o seu objeto social; e
Sr. Francisco Araújo Filho, então Secretário de Estado da Saúde do Distrito Federal, pela assinatura do documento de ratificação da Dispensa de Licitação 16/2020, conforme Despacho emitido em 30/4/2020 (SEI/GDF-39457721 - Despacho) , sendo o responsável pela decisão final referente à aquisição irregular de teste rápido para detecção qualitativa específica de IgG e IgM mediante a contratação da empresa Luna Park, sem observância do critério de menor preço, sem a devida justificativa legal e com objeto incompatível com a atividade empresarial da contratada.
11.	Feitas as devidas comunicações processuais, tanto a Luna Park quanto os  Srs. Jorge Antonio Chamon Júnior e Iohan Andrade Struck apresentaram suas manifestações de defesa. O Sr. Francisco Araújo Filho, por sua vez, deixou transcorrer in albis o prazo que lhe foi concedido para apresentar suas razões de justificativa, devendo ser declarada sua revelia.
12.	Os autos foram então instruídos no mérito pela Selog, que formulou as seguintes propostas de encaminhamento, além de outras providências assessórias:
a) revogar a medida cautelar adotada;
b) rejeitar as razões de justificativa apresentadas, aplicando aos responsáveis a multa capitulada no art. 58, inciso II, da Lei 8.443/1992, bem como a sanção de inabilitação para exercício de cargo em comissão ou função de confiança no âmbito da administração pública, nos termos do art. 60 da mesma lei;
c) fixar prazo para que a SES/DF adote as medidas necessárias ao exato cumprimento da lei, anulando a Nota de Empenho 2020NE03833 e, por conseguinte, promovendo a glosa definitiva da integralidade de todos os valores decorrentes da contratação da empresa Luna Park; e
d) realizar a oitiva da empresa Luna Park para que se pronuncie quanto aos pontos relativos à Dispensa de Licitação 16/2020 que caracterizam indícios de fraude em contratação pública, diante dos fatos relatados em denúncia do MPDFT, tendo em vista a possibilidade de declaração de inidoneidade dessa sociedade empresarial, com fulcro no art. 46 da Lei 8.443/1992.    
II
13.	Após o indispensável histórico dos fatos tratados nos autos, passo a tratar das propostas da unidade técnica e das manifestações das partes, deixando desde já expresso que acompanharei, em essência, o encaminhamento proposto pela unidade técnica, adotando o exame realizado como razões de decidir, sem prejuízo de tecer algumas considerações adicionais.
14.	Primeiramente, considero que deva ser efetuada a audiência da empresa Luna Park em processo apartado, a ser constituído a partir de cópia das peças destes autos para que não seja comprometida a tramitação prioritária deste feito, em atendimento ao art. 4º-K da Lei 13.979/2020.
15.	Com efeito, a Operação "Falso Negativo", conduzida pelo MPDFT, apontou indícios diversos e convergentes de fraude em dispensas de licitações praticadas em conluio entre dirigentes da SES/DF e empresas contratadas, entre as quais a empresa Luna Park. Na ação penal instaurada pelo MPDFT (peças 92-93) , são elencados os seguintes indícios e irregularidades na contratação em tela, dentre vários outros, que demonstrariam o envolvimento dos responsáveis ouvidos em audiência no presente processo:
a) troca de correspondência, com screenshots de WhatsApp e e-mail, acerca de combinações para autorizar o recebimento de documentos da empresa, após o prazo inicialmente previsto para 15h do dia 28/4/2020, com indicação de prática ilegal visando à habilitação e à aprovação da proposta da empresa Luna Park, apesar da falta de documentos exigidos (peça 92, p. 47-59) ;
b) indício de fraude documental constatado em perícia realizada no computador do servidor da SES/DF Ramon Santana Lopes Azevedo, então Assessor Especial do Secretário da Saúde do DF, que revelou o armazenamento de diversos documentos vinculados à empresa Luna Park, sendo um deles um arquivo em branco, com timbre da empresa intitulado "Papel Timbrado LUNA.docx", editável, permitindo a inserção de qualquer conteúdo (peça 92, p. 53) . Foram encontrados documentos que indicam a possibilidade de fraude com a utilização do referido arquivo, conforme imagens de captura de tela insertas à peça 92, p. 54;    
c) participação do então diretor do Lacen/DF, Sr. Jorge Chamon, na emissão de parecer técnico favorável à referida contratação, apesar da ausência de documentos importantes exigidos legalmente, a exemplo da licença sanitária e AFE, tendo o então diretor do referido laboratório afirmado que "faria a habilitação técnica mesmo sem os documentos necessários", conforme relatado à peça 92, p. 58-59;
d) o ex-diretor do Lacen/DF aprovou proposta comercial da empresa Luna Park com irregularidades (peça 92, p. 119) , sendo observado na referida ação que, dois dias antes, aquele mesmo diretor havia reprovado idêntica proposta em razão de ela prever produto estranho ao objeto do certame, qual seja, item para detecção da Hepatite C (peça 92, p. 92 e 111) ; e
e) constatação de que essa proposta comercial não indicava a marca do teste rápido ofertado e não estava assinada, além de a Luna Park não ter apresentado todos os documentos necessários à habilitação (peça 92, p. 119; 122-123) .
16. 	Como bem observou a Selog, a denúncia do MPDFT envolveu outros agentes públicos que não foram ouvidos em audiência no presente processo, por falta de indícios, até então, de sua participação nas irregularidades ora analisadas. Além disso, alguns fatos apontados na denúncia do MPDFT não foram objeto das audiências dos responsáveis no presente processo. Não obstante o exposto, entendo que a matéria possa ser aprofundada no processo apartado a ser constituído para tal finalidade, não havendo óbice para o julgamento de mérito desta denúncia em relação aos responsáveis e fatos tratados nos autos.
III
17.	A empresa Luna Park apresentou as seguintes alegações de defesa em resposta à oitiva que lhe foi endereçada:
a) a comercialização do produto entregue na SES/DF foi autorizada por agências internacionais que atestaram sua eficácia e regularidade, além de o Lacen/DF ter comprovado a qualidade dos testes;
b) a interessada não realizou importação de teste para Covid-19, pois o produto foi legalmente importado pela empresa F2R Trade Import Export Ltda., obedecendo os critérios estipulados pela Receita Federal e os procedimentos adotados no Sistema de Licenciamento de Importação - Siscomex;
c) a participação da empresa Luna Park se deu somente na comercialização dos referidos testes da Covid-19;
d) a Anvisa sempre acompanhou as modalidades de importação de produtos destinados ao combate da Covid-19, nos termos da Resolução 356/2020, tendo permitido a dispensa de autorização de funcionamento de empresa - AFE quando se tratasse de produtos destinados ao combate da pandemia;
e) considera que a Anvisa sempre teve conhecimento sobre as importações dos testes, observando que o documento emitido pelo Siscomex tem a sua anuência quando da importação dos testes para a Covid-19 pela empresa F2R Trade Import Export Ltda., conforme consta da peça 83, p. 4, razão pela qual entende ser desnecessária a AFE em nome da Luna Park;
f) não houve cerceamento de competitividade no referido processo de aquisição de testes rápidos da Covid-19, tendo em conta que mais de 60 empresas foram convocadas por e-mail, das quais várias participaram do mencionado processo de aquisição, que, segundo afirma, era de conhecimento público;
g) entre as empresas participantes apenas a Luna Park dispunha do teste rápido da Covid-19 para pronta entrega;
h) com o objetivo de demonstrar que o preço unitário de R$180,00 estava condizente com os preços de mercado à época, a interessada apresentou demonstrativo de custo de venda do referido produto elaborado por empresa de assessoria contábil (peça 89) , resultando em um custo médio por unidade de R$ 166,19 (quantia que não consideraria os custos fixos e variáveis da empresa) ;
i) a Luna Park, não foi a primeira convocada na contratação direta, pois houve outras empresas convocadas, mas que não atenderam ao prazo da solicitação, bem como não tinham os testes para pronta entrega;  
j) a empresa adquiriu os testes para que pudesse atender ao chamamento público, pois enviou sua proposta como todas as demais sete empresas;
k) com relação à razão social da empresa, afirma que "a palavra brinquedos, nada quer dizer sobre ela, o que vale são as atividades que esta sociedade empresária atua"; e
j) roga para que seja acatado o valor de R$ 110,00 até que seja julgado o mérito deste processo, pois será provado que o valor praticado foi condizente com o mercado e que não houve superfaturamento.
18.	Em atenção às alegações da empresa, alinho-me ao exame realizado pela Selog. Carece de embasamento legal a justificativa singela de que o importante seriam as atividades realmente desempenhadas pela empresa, em detrimento daquelas que se encontram formalmente previstas em seu objeto social. A respeito do assunto, permito-me repisar algumas observações preliminares que exarei em minha última manifestação nos autos. 
19.	Considero ilegal a adjudicação da contratação a empresa cujo contrato social é incompatível com o fornecimento contratado. Nesse sentido, transcrevo o trecho do contrato social da empresa (peça 10, fl. 48) :
"CLÁUSULA TERCEIRA - A EIRELI tem por objeto as atividade de importação, exportação, e comércio atacadista de brinquedos temáticos para parques de diversões, shopping, peças e acessórios para brinquedos, inclusive eletrônicos, o comércio atacadista de chás e bebidas à base de chás, mel, sucos e conservas de frutos e legumes, frutas secas, condimentos e vinagres, adoçantes, de frutas e legumes em conservas e congelados, alimentos preparados em frituras, alimentos congelados para preparo em micro-ondas e complementos e suplementos alimentícios, comércio atacadista de cosméticos e produtos de perfumaria e serviços de consultoria as empresas em Comércio Exterior."
20.	Dessa forma, considerando que os processos de dispensa de licitação deveriam ser instruídos, dentre outros elementos, com a razão da escolha do fornecedor e a justificativa do preço (art. 26, parágrafo único, incisos II e III, da Lei 8.666/1993) , os responsáveis não poderiam ter celebrado contratação de fornecedor para execução de objeto totalmente estranho ao seu objeto social.
21.	A contratação de empresas para a execução de objeto não previsto em seu contrato social constitui situação de grande risco. O que se espera de uma empresa séria e confiável é que, nos termos da lei, defina seu ramo de atuação, registre-o no respectivo contrato social e somente então ofereça os respectivos serviços ao mercado.
22.	A Lei 8.666/1993, além de exigir o contrato social para fins de habilitação jurídica (art. 28, inciso III) , requer, para fins de comprovação de regularidade fiscal (art. 29, inciso II) , prova de inscrição no cadastro de contribuintes estadual ou municipal, se houver, relativo ao domicílio ou sede do licitante, pertinente ao seu ramo de atividade e compatível com o objeto contratual.
23.	O art. 28, inciso III, da Lei 8.666/1993 inclui o contrato social, devidamente registrado, entre os documentos exigíveis para fins de comprovação da habilitação jurídica. Tal exigência tem por finalidade justamente a comprovação de que a licitante possui a atividade comercial compatível com o objeto a ser contratado.
24.	O objeto social da empresa delineado no seu ato constitutivo devidamente registrado comprova não apenas o exercício da atividade empresarial requerida na licitação, mas também que a empresa o faz de forma regular. E nesse ponto ressalto que a administração deve sempre prestigiar a legalidade. Portanto, não basta que a licitante detenha a capacidade comercial de fato, faz-se necessário que ela esteja também em conformidade com a lei.
25.	Visando a mitigar os riscos de prejuízos a terceiros, o art. 50 do Código Civil descreve como abuso da personalidade jurídica os atos que caracterizem desvio da finalidade social da empresa, a qual, como disposto nos arts. 45 e 46, inciso I, deve constar do respectivo registro do ato constitutivo (e das alterações posteriores) . 
26.	Esse artigo, assim como o art. 1.015, parágrafo único, inciso III, também do Código Civil e o art. 158, inciso II, da Lei 6.404/1976 (Lei das Sociedades por Ações) , tem como objetivo determinar a responsabilidade pessoal dos agentes em razão de danos decorrentes de atos em desacordo com o objeto social das pessoas jurídicas.
27. 	No que tange à necessidade de autorização da Anvisa para importar ou comercializar testes de Covid-19, a Luna Park comprovou não ter sido a importadora dos referidos produtos. No entanto, a Selog, baseando-se em manifestação da Anvisa, concluiu que a interessada estava também legalmente obrigada a ter o registro de autorização de funcionamento de empresa (AFE) exigido pela agência reguladora, conforme demonstrado no Parecer Técnico 176/2020/SEI/GADIP-CG/ANVISA, emitido em 13/10/2020 (peça 49, p. 3-6) . Por sua relevância à apreciação do caso, reproduzo excertos do referido parecer:
"Cuida a presente Nota Técnica da consolidação das informações prestadas pelas unidades organizacionais da Anvisa afetas ao tema apresentado no Ofício O 42842/2020-TCU/Seproc, enviado pelo Tribunal de Contas da União quanto a denúncia noticiando possíveis irregularidades no processo de dispensa de licitação promovida pela Secretaria de Estado de Saúde do Distrito Federal - SES/DF para aquisição emergencial de 100.000 unidades de teste rápido para detecção da Covid-19 (teste rápido para detecção qualitativa específica de IgG e IgM) , realizada com fundamento no art. 4° da Lei 13.979/2020.
[...]
Em relação aos questionamentos específicos dispostos no referido Ofício, informamos que, com base no acima exposto, a empresa importadora de kits para diagnóstico in vitro deve estar regularizada na Anvisa em relação à Autorização de Funcionamento (AFE) para importar correlatos, nos termos da Resolução RDC nº 16, de 2014. 
No caso em questão, foi realizada consulta nos bancos de dados da Anvisa, para o CNPJ informado 19.984.1981000-13 e não foi encontrada empresa cadastrada nesta Agência, nem tampouco Autorização de Funcionamento (AFE) ou processos de importação realizados pelo CPNJ informado. Foi realizada nova pesquisa a partir da razão social LUNA PARK IMPORTAÇÃO E EXPORTAÇÃO LTDA, de CNPJ: 10.693.317/0001-04 e foi identificado cadastro dessa empresa junto à Agência. Contudo, esse CNPJ também não possui Autorização de Funcionamento (AFE) e, também, não foram identificados processos de importação. 
Destaca-se que a AFE não se trata de autorização meramente burocrática, ainda que aplicada durante a Emergência de Saúde Pública de Importância Internacional enfrentada atualmente, mas se baseia no atendimento de requisitos técnicos aplicáveis a importadores, distribuidores, armazenadores, transportadores, exportadores e fracionadores, a fim de garantir infra-estrutura, recursos humanos, condições de higiene, armazenamento, procedimentos operacionais padrão, medidas preventivas e corretivas, sistema formal de investigação de desvios de qualidade, sistema de garantia da qualidade, plano de gerenciamento de resíduos, definição de área de recebimento e expedição e qualificação de fornecedores mínimos e adequados para o desempenho de atividades sujeitas à vigilância sanitária com bens e produtos sujeitos a este regime com segurança sanitária.
No caso de importações terceirizadas, como na importação por conta e ordem de terceiro e por encomenda, além de AFE da Resolução RDC nº 61, de 2004 para a empresa de Trading, o adquirente/encomendante deve possuir AFE da Resolução RDC nº 16, de 2014. A exigência de AFE para importar para a empresa adquirente/encomendante baseia-se no fato de que essa empresa é considerada a real importadora na importação por conta e ordem de terceiro. 
A atividade de importar kits de teste rápido para detecção qualitativa de IgG e IgM da Covid- 19 também não consta na dispensa de AFE prevista no Art. 2º da RDC nº 356/2020, a qual foi alterada pela RDC nº 379/2020"  (grifos acrescidos) .
28.	O último parágrafo acima demonstra ser totalmente improcedente a alegação de que a importação de testes de Covid-19 dispensaria a AFE.
29.	Ademais, ainda que a importação tenha sido realizada por terceiro, no caso a empresa F2R Trade Import Export Ltda., o adquirente do produto, a Luna Park, deveria possuir o AFE também, pois poderia ser considerada a real importadora do produto.
30.	Assim, entendo que a palavra final acerta da matéria está dada pela Anvisa, que é a entidade que detém competência legal para regulamentar e fiscalizar a atividade em discussão.
31.	Conforme bem salientado pela agência (peça 49, p. 5) , a AFE não consiste em autorização meramente burocrática, mas se baseia no atendimento de requisitos técnicos aplicáveis a importadores, distribuidores, armazenadores, transportadores, exportadores e fracionadores, a fim de garantir infraestrutura, recursos humanos, condições de higiene, armazenamento, procedimentos operacionais padrão, medidas preventivas e corretivas, sistema formal de investigação de desvios de qualidade, sistema de garantia da qualidade, plano de gerenciamento de resíduos, definição de área de recebimento e expedição e qualificação de fornecedores mínimos e adequados para o desempenho de atividades suscetíveis à vigilância sanitária com bens e produtos sujeitos a este regime com segurança sanitária.
32.	Assim, a ausência da AFE inviabiliza totalmente a aceitação de todos os testes fornecidos pela Luna Park à SES/DF. Não é possível considerar que a Luna Park tenha adimplido a sua parte do objeto contratado, dada a natureza do fornecimento realizado, pois não se pode afirmar que foram cumpridas as regras sanitárias básicas inerentes ao produto fornecido, ainda mais quando o ramo principal de atividade da contratada é o comércio de brinquedos.
33.	Em se tratando de produto da área médica sujeito a rigoroso controle sanitário, não basta a sua entrega ao contratante. É necessário que o fornecedor também cumpra as regras legais e regulamentares aplicadas, sem as quais não há garantia de que os testes tenham a eficácia desejada e forneçam resultados fidedignos.
34.	Nos termos do art. 76 da Lei de Licitações e Contratos, o órgão contratante deve rejeitar o fornecimento executado em desacordo com o contrato. Além disso, nos termos do art. 69 da mesma lei, o contratado é obrigado substituir, às suas expensas, no total ou em parte, o objeto do contrato em que se verificarem vícios.
35.	Dessa forma, ainda que se conclua que o preço justo a ser pago por cada teste de detecção do novo coronavírus seja de R$ 110,00, consoante apontado pela instrução da Selog inserta à peça 59, não é possível atestar que os produtos entregues pela Luna Park tenham cumprido as regras sanitárias exigidas, o que justifica a sua rejeição e a retenção definitiva dos pagamentos oriundos da Nota de Empenho 2020NE03833, de 8/5/2020.
36.	Portanto, acolho a proposta de fixar prazo para que a SES/DF adote as medidas necessárias ao exato cumprimento da lei, anulando a referida nota de empenho e, por conseguinte, promovendo a glosa definitiva da integralidade de todos os valores decorrentes da contratação da empresa Luna Park, tendo em vista a ocorrência do fornecimento incompatível com o objeto social da contratada e sem cumprir as regras sanitárias aplicáveis, já que a empresa não possui AFE emitida pela Anvisa para a atividade de importar e distribuir os produtos objeto da contratação, o que infringiu o disposto na Resolução RDC - Anvisa 16/2014.
37.	De acordo com o art. 59 da Lei 8.666/1993, a declaração de nulidade do contrato administrativo opera retroativamente e desconstitui os efeitos já produzidos. No parágrafo único do mesmo artigo, é estabelecido que a nulidade não exonera a administração do dever de indenizar o contratado pelo que ele houver executado, contanto que não seja imputável a esse contratado responsabilidade pelo vício nulificante.
38.	Fundamentada na interpretação desses dispositivos, a jurisprudência dominante do Superior Tribunal de Justiça - STJ alinha-se ao entendimento de que a indenização do contratado é regra, porém, não é devida na hipótese de o particular haver agido de má-fé ou concorrido para a nulidade. Ou seja, verificada a hipótese, todos os pagamentos efetuados devem ser restituídos à administração pública.
39.	Essa conclusão lastreia-se no pressuposto de que a atuação de boa-fé é requisito para que o sujeito receba a proteção do direito relativa à indenização. Seria inaceitável que o contratado infrator se beneficiasse da própria torpeza para se isentar do dever de ressarcimento integral pelo dano decorrente da ilicitude.
40.	Tampouco poderia esse contratado socorrer-se da proibição do enriquecimento sem causa para negar a restituição dos pagamentos à administração. Esse princípio, fundamentado na equidade, não poderia ser invocado por quem celebrou contrato com o poder público violando o princípio da moralidade administrativa. Caracterizada a improbidade do particular, a este não socorreria qualquer fundamento jurídico para receber indenização pelo que houvesse executado. Nesse sentido, podem ser citadas as seguintes decisões: AgRg no REsp nº 1.394.161/SC, Rel. Ministro Herman Benjamin, DJe 16/10/2013; REsp nº 448.442/MS, Rel. Ministro Herman Benjamin, DJe 24/09/2010; AgRg no Ag 1.134.084/SP, Rel. Ministro Francisco Falcão, DJe 29/06/2009; REsp nº 928.315/MA, Rel. Min. Eliana Calmon, DJ 29/06/2007; REsp nº 579.541/SP, Rel. Min. José Delgado, DJ 19/04/2004.
41.	Há decisões, contudo, em que o STJ admite, mesmo em situações de comprovada má-fé do contratado, a indenização por serviços executados, porém limitando-a aos custos efetivamente incorridos na consecução do objeto. É o que se verifica no REsp nº 1.153.337/AC, Rel. Ministro Castro Meira, DJe 24/05/2012, e no REsp nº 1.188.289/SP, Rel. Ministro Herman Benjamin, DJe 13/12/2013.
42.	Entendeu-se, nesses casos, que do contratado de má-fé não é retirada a posição normal de quem sofre com a declaração de invalidade do contrato, em que o retorno ao status quo anterior pode envolver a necessidade de indenização por efeitos de desconstituição impossível, como os serviços devidamente prestados. Todavia, decidiu-se que o contratado infrator não faria jus à margem de lucro relativa aos itens executados, que deveriam ser indenizados somente pelo valor do custo de produção. Assim se veria respeitado também o princípio da proibição do enriquecimento sem causa em relação à administração.
43.	Em suma, concluiu-se que ao contratado de má-fé, que concorreu para eivar de nulidade o contrato firmado com a administração, impõe-se a devolução de todo o ganho auferido, podendo ser admitido abater do débito quantia suficiente para cobrir os custos incorridos na execução do objeto do contrato que se supõem lícitos.
44.	Observo, contudo, que a liberação dos pagamentos no montante equivalente aos custos efetivamente incorridos pelo contratado somente se aplicariam se os testes de detecção do novo coronavírus fornecidos pela interessada realmente atendessem às especificações e às regras sanitárias pertinentes, o que permitiria o seu uso pelo órgão contratante em benefício da sociedade. Ocorre que, em resposta às diligências realizadas pela Selog, apurou-se que a empresa Luna Park, para proceder à importação e à comercialização de kits de teste rápido para detecção qualitativa de IgG e IgM da Covid-19, deveria possuir autorização de funcionamento (AFE) pela Anvisa para a atividade de importar correlatos, nos termos da Resolução - RDC/Anvisa 16/2014, o que não se comprovou nos autos, tornado imprestáveis os testes fornecidos, além de causar riscos diversos à população do DF ocasionados por potenciais erros da testagem de pacientes suspeitos de terem contraído a doença. 
45.	Deixo de acolher a proposta da Selog de revogação da medida cautelar adotada anteriormente, pois não se revoga medida cautelar nos casos em que a decisão de mérito a confirmar na íntegra. Se o conteúdo da cautelar se tornou definitivo por ocasião da apreciação de mérito dos autos, é porque a tutela provisória foi confirmada pela deliberação, não sendo concebível confirmá-la e, ao mesmo tempo, determinar sua revogação.
46.	De acordo com a nova redação do Código de Processo Civil, seguindo a doutrina mais moderna, na hipótese de o Tribunal proferir acórdão no mesmo sentido da tutela cautelar, é esta que apresenta efeitos imediatos, e não o acórdão, ainda que se interponha recurso com efeito suspensivo. Havendo recurso contra acórdão que confirma a medida de urgência, ele é recebido apenas em seu efeito devolutivo, conforme disciplina o art. 1.012, § 1º, inciso V, do CPC, aplicado subsidiariamente aos processos de controle externo. Nesse sentido, cito os Acórdãos 2.076/2018, 3.143/2020 e 1.476/2016, todos do Plenário.
IV
47.	Trato agora do exame das alegações de defesa dos agentes da SES/DF, iniciando o exame pelas alegações do Sr. Jorge Antonio Chamon Júnior, que aduziu os seguintes argumentos:
a) sua competência se restringiria aos aspectos técnicos da matéria, ou seja, a qualidade técnica do item adquirido, ao passo que os aspectos administrativos, tais como processo de aquisição, averiguação de preços e competitividade, foram conduzidos por outras instâncias e responsáveis;
b) os procedimentos adotados no âmbito da referida contratação ocorreram em abril de 2020, no início das primeiras tentativas de organização para enfrentamento da pandemia da Covid-19, portanto, com poucas informações fornecidas pelo Ministério da Saúde e com escassez de insumos, o que dificultava o manejo daquela situação;
c) naquela época, as empresas fornecedoras encontravam dificuldades para adquirir os produtos em tempo hábil e quantidade suficiente, considerando a concorrência internacional e nacional pelos produtos vinculados ao combate da Covid-19, o que ensejou três tentativas de aquisições em que apenas parte do quantitativo demandado foi contratado;
d) a empresa Luna Park apresentou as especificações dos testes, as quais seriam compatíveis com aquelas da descrição do projeto básico, bem como apresentou atestado de capacidade técnica com fornecimento em quantidade 10 vezes maior a ser adquirido pela SES/DF;
e) além disso, apresentou certificados diversos do produto, como o (i) emitido pela Obelis Group da Bélgica, (ii) de registro emitido pela Guardian Independent Certification (um dos líderes mundiais na emissão de certificações) e (iii) para exportação de produtos médicos, emitido pela Administração de Supervisão de Mercado do município de Shenzhen na China;
f) a análise técnica seria focada, essencialmente, na avaliação do produto e de suas especificações e na análise da bula de orientações e de sua aplicabilidade;
g) tal análise técnica é que garantiria a segurança clínica imprescindível ao prosseguimento da aquisição;
h) questões de cunho não técnico, como conferência de registro de AFE, ocorrem posteriormente, sendo esta fase caracterizada por apresentação padrão das empresas especializadas fornecedoras de insumos laboratoriais as quais, geralmente, já possuem as documentações necessárias, como a AFE;
i) salienta que resoluções colegiadas da Anvisa flexibilizavam as aquisições e registros de produtos de combate à Covid-19; 
j) o responsável considera que, embora os autos tenham foco no objeto social da empresa Luna Park, cujo ramo principal é "comércio de brinquedos", essa sociedade empresarial também disporia de capacidade de importação e exportação, com experiência na comercialização do produto;
k) a título exemplificativo, foi encaminhado o Certificado de Registro Cadastral - CRD (peça 78) de outra empresa, emitido em 30/3/2021, o qual destaca como atividade econômica principal: "4645- 1/01 - Comércio Atacadista de Instrumentos e Materiais para Uso Médico, Cirúrgico, Hospitalar e de Laboratórios" (peça 78) ; 
l) utiliza como analogia o Acórdão 534/2021-TCU-Plenário, da minha relatoria, no qual "a aquisição de vacinas é vista como primordial, mesmo que o gestor público tenha riscos ainda desconhecidos" e manifestação do Ministro Bruno Dantas salientando que a burocracia não pode ser entrave para a aquisição de vacinas; e
m) além disso, o responsável assim se justifica, à peça 77, p. 6:
"Considerando as tentativas de aquisição anteriores, que restaram frustradas, e, principalmente, considerando o cenário epidemiológico que se agravava, era premente uma ação imediata. Assim, como Diretor do LACEN/DF e autoridade responsável pela ação, tomando por base as especificações dos testes, atestados de capacidade técnica e demais documentos apresentados pela empresa Luna Park, bem como, tomando por base o conhecimento técnico que adquiri nos anos de experiência e formação acadêmica, avaliando que as condições de higiene, armazenagem e requisitos exigidos para obtenção da referida AFE estavam atendidos, apesar de formalmente não aferidos para o produto em questão, cabia a mim a decisão de fazer prevalecer o interesse público, de garantir o atendimento à população no que se refere a insumo essencial à preservação da vida, esse bem maior.
[...]
Neste sentido, diante do cenário alarmante e de desabastecimento de testes rápidos, na análise da proposta, com base no interesse público, no princípio da eficiência, no princípio da continuidade, todos do direito administrativo, houve habilitação da empresa Luna Park, por entender que o insumo ofertado atendia às especificações do Projeto Básico. Entendo ainda, que, com base nas informações e cenários disponíveis fora a melhor decisão a ser tomada, havendo boa fé e sensibilidade, não ocorrendo omissão e prevaricação."	
48.	Por sua vez, o Sr. Iohan Andrade Struck, apresentou a seguinte argumentação em sua defesa:
a) ressalta as dificuldades vivenciadas à época da referida contratação e a urgência requerida na aquisição de insumos para enfrentamento da pandemia;
b) no que se refere à aquisição dos referidos testes rápidos para detecção da Covid-19, alegou, em síntese, que, antes da contratação da empresa Luna Park, foram realizados três processos de compra que, em decorrência da escassez do produto, tinham resultado no fornecimento de apenas 5 mil testes, em um cenário no qual já existiam 1.837 casos de Covid-19 no Distrito Federal;
c) a empresa Luna Park foi a única empresa que apresentou proposta que atendia às condições editalícias para prazo de entrega (24 horas após emissão da nota de empenho) , conforme parecer técnicos dos setores competentes; 
d) desse modo, não ficaria demonstrado o descumprimento do artigo 4º-E, § 3º, da Lei 13.979/2020, visto que a Luna Park foi a única habilitada no referido processo de dispensa de licitação;
e) na condição de Subsecretário de Administração da Secretaria de Estado e Saúde do Distrito Federal, não emitiu ordem de compra, aprovação ou pagamento, assim como parecer técnico fora de sua competência;
f) encaminhou pesquisa de preços para demonstrar a volatilidade de preços dos produtos devido à grande demanda no início da pandemia, com baixa oferta, que, ao longo dos meses de abril e maio, se intensificaram, ocorrendo redução nos meses de junho e julho devido ao aumento da oferta no mercado nacional; 
g) apesar de a Luna Park ter sido a única empresa a atender aos requisitos do edital e apresentar proposta para 100.000 unidades, a SES-DF só emitiu a nota de empenho para aquisição de 20.000 testes, seguindo boas práticas de governança, de forma que não foi destinada grande parcela dos recursos para apenas uma única empresa; 
h) a ordem para emissão da nota de empenho partiu da autoridade máxima do órgão, o então Secretário de Saúde, não sendo identificada como uma ordem ilegal, visto que o mesmo agente se utilizou do Parecer Referencial SEI-GDF n.º 002/2020 - PGDF/PGCONS para retificar e reconhecer a empresa vencedora;
i) na situação de calamidade pública e emergência causada pela pandemia de Covid-19, foi publicada a Lei 13.979/2020, que dispõe sobre medidas para enfrentamento da emergência de saúde pública de importância internacional decorrente do novo coronavírus;
j) não se verifica determinação legal estabelecendo prazo mínimo ou máximo para publicação e recebimento de propostas para contratações diretas, mediante dispensa de licitações, sendo que, no art. 4º-G da Lei 13.979/2020, é possível ainda verificar o intuito do legislador em reduzir mais ainda os prazos processuais regulamentados na Lei 8.666/1993;
k) no âmbito distrital, a Portaria - SES/DF 210/2017, que estabelece o Regulamento de Contratações da Secretaria de Estado da Saúde do Distrito Federal, além de não tratar de prazos para contratações diretas não exige prévia publicação no Diário Oficial;
l) o responsável ressalta que, apesar da inexistência de imposição legal, providenciou a publicação do aviso no Diário Oficial do Distrito Federal e, antes dessa publicação, encaminhou e-mail para 63 endereços de possíveis fornecedores cadastrados na internet, com informações sobre o aviso de abertura e recebimento de propostas, além de anexos com o projeto básico e com o Ofício 773/2020;
m) dessa forma, considera que está afastada a hipótese de descumprimento dos princípios da publicidade e da competitividade, previstos na Lei 8.666/1993;     
n) considera que não se vislumbra o descumprimento do Acórdão 7252/2020-TCU-Segunda Câmara (Relatora Ministra Ana Arraes) , prolatado em 23/7/2020, visto que tal jurisprudência não estava vigente à época da referida aquisição; e
o) enfatiza a necessidade de testagem em massa, conforme orientado pelas entidades responsáveis e encaminha cópia de publicações da mídia a esse respeito.
49.	A Selog analisou detidamente todos os argumentos de fato e de direito aduzidos pelos responsáveis, concluindo que não lograram afastar as condutas irregulares que lhes foram imputadas.
50.	Ao contrário do alegado, o Sr. Jorge Antonio Chamon Júnior, na condição de então Diretor do Lacen/DF, foi responsável pela elaboração do Documento de Oficialização da Demanda - DOD (peça 10, p. 18-19) , bem como signatário do projeto básico (peça 10, p. 20-24) , indicando amplo envolvimento do responsável desde a origem do processo de Dispensa de Licitação 16/2020, que resultou na contratação da empresa Luna Park, objeto da presente denúncia. O gestor foi também pessoalmente responsável pelo atesto do material contratado, apesar de não existirem dados acerca da marca e da qualidade dos testes na proposta comercial da empresa Luna Park e de não haver comprovação de que as especificações dos testes tenham sido verificadas no momento da entrega dos produtos (peça 18) .
51.	O excerto do Acórdão 534/2021-TCU-Plenário, de minha relatoria, foi citado fora de contexto, pois esta Corte de Contas jamais chancelaria a aquisição de vacinas ou qualquer outro produto médico sem a autorização da vigilância sanitária, inclusive porque tal conduta constituiria no ilícito penal previsto art. 273 do Código Penal, in verbis:
"Falsificação, corrupção, adulteração ou alteração de produto destinado a fins terapêuticos ou medicinais  (Redação dada pela Lei nº 9.677, de 2.7.1998) 
        Art. 273 - Falsificar, corromper, adulterar ou alterar produto destinado a fins terapêuticos ou medicinais:  (Redação dada pela Lei nº 9.677, de 2.7.1998) 
        Pena - reclusão, de 10 (dez) a 15 (quinze) anos, e multa.  (Redação dada pela Lei nº 9.677, de 2.7.1998) 
        § 1º - Nas mesmas penas incorre quem importa, vende, expõe à venda, tem em depósito para vender ou, de qualquer forma, distribui ou entrega a consumo o produto falsificado, corrompido, adulterado ou alterado.  (Redação dada pela Lei nº 9.677, de 2.7.1998) 
        § 1º-A - Incluem-se entre os produtos a que se refere este artigo os medicamentos, as matérias-primas, os insumos farmacêuticos, os cosméticos, os saneantes e os de uso em diagnóstico.  (Incluído pela Lei nº 9.677, de 2.7.1998) 
        § 1º-B - Está sujeito às penas deste artigo quem pratica as ações previstas no § 1º em relação a produtos em qualquer das seguintes condições:  (Incluído pela Lei nº 9.677, de 2.7.1998) 
        I - sem registro, quando exigível, no órgão de vigilância sanitária competente;  (Incluído pela Lei nº 9.677, de 2.7.1998) 
        II - em desacordo com a fórmula constante do registro previsto no inciso anterior;  (Incluído pela Lei nº 9.677, de 2.7.1998) 
        III - sem as características de identidade e qualidade admitidas para a sua comercialização;  (Incluído pela Lei nº 9.677, de 2.7.1998) 
        IV - com redução de seu valor terapêutico ou de sua atividade;  ( (Incluído pela Lei nº 9.677, de 2.7.1998) 
        V - de procedência ignorada;  (Incluído pela Lei nº 9.677, de 2.7.1998) 
        VI - adquiridos de estabelecimento sem licença da autoridade sanitária competente.  (Incluído pela Lei nº 9.677, de 2.7.1998) 
52.	Então, há de ser diferenciada a situação de atos de gestão adotados para aquisição de vacinas aprovadas pela Anvisa em relação à conduta irregular para aquisição de testes de Covid-19 de empresa sem AFE emitido por aquela agência reguladora.
53.	Os responsáveis arrolados nos autos, como servidores da área de saúde, tinham a obrigação de conhecer as regras sanitárias aplicáveis ao caso. Nesse sentido, o próprio Sr. Jorge Antonio Chamon  reconheceu que a empresa Luna Park, fornecedora dos referidos kits de testes rápidos, não possuía a devida autorização de funcionamento exigida pela Anvisa e parece ter realizado a contratação em tela plenamente ciente dessa condição, consoante deixa transparecer a sua manifestação.
54.	É de se ressaltar que o Sr. Jorge Chamon recebeu e atestou produto de empresa que não cumpriu o projeto básico de que ele próprio foi signatário. Nesse sentido, cito trecho do projeto básico da contratação (peça 54, fls. 22 a 27) :
"11.2. O licitante vencedor deverá apresentar a documentação abaixo, nos seguintes termos: 
11.2.1. Autorização de Funcionamento de Empresa (AFE) emitida pela Agência Nacional de Vigilância Sanitária (ANVISA) ou Autorização Especial (AE) quando se tratar de medicamentos ou substâncias, sujeitos a controle especial. Deverá ser apresentada a concessão (data de cadastro) da AFE ou AE, podendo ser cópia da publicação no Diário Oficial da União (DOU) - destacando a empresa ou espelho de consulta da AFE ou AE disponível no site da ANVISA;
11.2.2. Alvará Sanitário (ou Licença Sanitária) Estadual/ Municipal/ Distrital (vigente) , conforme disposto na Lei nº 5.991, de 17 de dezembro de 1973, regulamentado no Decreto ng 74.170 de 10 de junho de 1974;"  (grifo acrescido) .
55.	Portanto, não há como afastar a responsabilidade do Sr. Jorge Chamon pela contratação de empresa que não detinha AFE emitida pela Anvisa, bem como pelo fornecimento estranho e incompatível com o seu objeto social.
56.	O certificado de registro cadastral de outra empresa, encaminhado pelo mesmo responsável, destaca como atividade econômica principal: "4645-1/01 - Comércio Atacadista de Instrumentos e Materiais para Uso Médico, Cirúrgico, Hospitalar e de Laboratórios" (peça 78) O Sr. Jorge Chamon aduziu que a empresa não fabrica o item objeto da contratação, mas possuía expertise em comercializar tais itens, logo, sob a égide técnica, o produto reúne condições de estar apto, em que pese não haver registro de AFE emitida pela autoridade sanitária.
57.	Ainda que se discuta se cabe ou não a exigência de AFE em relação a essa outra empresa, o exemplo trazido pelo responsável se refere a uma empresa da área de importação e exportação de produtos médicos e alimentícios, o que ao menos demonstraria a compatibilidade com a atividade econômica principal, descrita no CRD, concernente a instrumentos e materiais destinados à área médica.
58.	Não se discute a necessidade de testagem em massa da população nem que a contratação em tela era relevante e urgente, mas entendo que outras propostas apresentadas poderiam ter sido aceitas. Não deve prosperar a alegação de que a Luna Park ofertou a única proposta que atendeu às condições de entrega imediata do produto. As propostas recebidas na Dispensa de Licitação 16/2020 estão sintetizadas no quadro a seguir:
	Empresa propositora 
	Valor unitário
	Prazo de Entrega

	Luna Park 
	R$ 180,00
	Imediata

	World Foods Company - WF Brasil
	R$ 175,00
	10 a 15 dias

	M. Dias
	R$ 174,00
	24 horas da emissão da NE

	Marana Service
	R$ 150,00
	45 dias

	Capital Medh
	R$ 140,00
	13/5/2020 

	Mig Saúde
	R$   78,00
	15 a 20 dias do envio da NE

	Tanslynx
	US$ 12,20 ou R$ 67,83*
	20 dias 

59.	Na tabela acima é possível observar que a proposta apresentada pela empresa M. Dias, ao preço unitário de R$ 174,00, previa a entrega dos produtos em 24 horas após a emissão do empenho, em conformidade com o prazo de entrega estabelecido pela SES/DF no mencionado e-mail de convocação (peça 76, p. 147) : "O prazo de entrega será de 24 (vinte e quatro) horas a contar do dia seguinte da publicação do extrato da Nota de Empenho no Diário Oficial do Distrito Federal". 
60.	Ademais, como foi observado pela Selog, a proposta da empresa Capital Medh, ao preço unitário de R$ 140,00, previa a entrega em 13/5/2020. Nesse caso, considerando a exigência da SES/DF (peça 76, p. 147) de que a entrega dos produtos deveria ocorrer em 24 horas após a publicação do extrato da NE, que terminou por ser emitida em 8/5/2020 (peça 3, p. 323; peça 10, p. 10) , verifica-se que a diferença de prazo de entrega previsto pela contratante (9/5/2020) e contratada (13/5/2020) corresponderia a quatro dias, caso não fosse negociado um ajuste na data da entrega, em proveito de uma significativa diferença unitária de R$ 40,00 entre a proposta da Capital Medh (R$ 140,00) e aquela contratada da Luna Park (R$ 180,00) .  
61.	A Nota de Empenho 2020NE03833 foi emitida em 8/5/2020 (peça 10, p. 10) , ou seja, 12 dias após o recebimento das propostas, o que demonstra que o exíguo prazo de 24 horas para entrega dos testes não foi condizente com a duração do trâmite da contratação no âmbito da SES/DF, cabendo perfeitamente a aceitação de outras propostas mais vantajosas com prazos de fornecimento compatíveis ao verificado na tramitação da Dispensa de Licitação 16/2020.
62.	Observo, ainda, que a quantidade de testes contratada, de 100 mil unidades, não permitiria sua utilização imediata, podendo ser admitidas outras propostas com prazo de entrega mais dilatado, inclusive porque já existiam contratações anteriores realizadas pelo GDF. A própria contratação da Luna Park, com emissão de empenho relativo a apenas 20 mil unidades, contradiz algumas alegações dos responsáveis. Primeiramente, a própria mensagem eletrônica convocando potenciais interessados era clara ao afirmar: "serão aceitas propostas com o quantitativo igual ou inferior, no limite mínimo de 25% (vinte e cinco porcento) do quantitativo do Projeto Básico".
63.	Assim, ao contratarem com a Luna Park apenas 20% do previsto no ato de convocação, os responsáveis, além de descumprirem o projeto básico, atuaram de forma contraditória em relação à alegada urgência da contratação. Afinal, se a quantidade demandada era de 100 mil testes e "as boas práticas de governança" mencionadas pelo Sr. Iohan Andrade Struck só permitiram a aquisição de 20 mil testes da Luna Park (em desconformidade com a previsão do próprio ato convocatório) , permanece inexplicada porque as outras 80 mil unidades necessárias não puderam ser adquiridas dos demais proponentes, ainda mais sopesando a impossibilidade prática de realizar quantidade tão grande de testes em um curto período de tempo, o que permitiria a entrega destes dentro dos prazos de fornecimento propostos por outras empresas.
64.	Assiste razão parcial aos responsáveis quando argumentam que não há obrigação legal de divulgação prévia do aviso da contratação no Diário Oficial do Distrito Federal. No entanto, é razoável o entendimento externado pela unidade técnica, ao realizar a instrução preliminar deste processo, de que o prazo para recebimento das propostas poderia ter sido estendido por alguns dias, considerando a possibilidade de aumentar o número de interessados e, portanto, obter reduções nos valores, sem desconsiderar o caráter de urgência da contratação. 
65.	Nesse sentido, embora não seja aplicável ao caso, a Lei 14.133/2021, em seu art. 75,  §3º, estabelece que a nova sistemática de dispensa de licitação será preferencialmente precedida de divulgação de aviso em sítio eletrônico oficial, pelo prazo mínimo de três dias úteis, com a especificação do objeto pretendido e com a manifestação de interesse da administração em obter propostas adicionais de eventuais interessados, devendo ser selecionada a proposta mais vantajosa.
66.	No caso concreto, constata-se que o prazo estipulado para apresentação das propostas pelas empresas interessadas foi bastante exíguo, em detrimento dos princípios da razoabilidade e da publicidade. Embora eu ressalte que a sistemática utilizada isoladamente não foi considerada para sancionar os responsáveis, todos os atos praticados são extremamente reprováveis e evidenciam o direcionamento da contratação para a Luna Park, proponente que ofertou o maior valor de todos, sem seque possuir objeto social compatível com a contratação entabulada e, tampouco, autorização de funcionamento da Anvisa para comercializar o produto.
67.	A denúncia ofertada pelo MPDFT (peça 92, fl. 105) evidenciou que Luna Park remeteu sua proposta comercial para SES/DF somente às 18:24, portanto, além do horário limite fixado no Ofício nº 773/2020 e do aviso publicado no Diário Oficial do DF no dia 28/4/2020 (15 horas) . O descumprimento do prazo afrontou o princípio da vinculação ao instrumento convocatório (art. 3º da Lei nº 8.666/93) e deveria conduzir à desclassificação da proposta, inclusive porque, além da sua  intempestividade, ela não estava acompanhada da documentação exigida para se avaliarem os requisitos mínimos de qualificação da empresa.
68.	No que tange aos argumentos para justificar a economicidade da contratação, considero, amparado no exame da unidade técnica, que o sobrepreço apurado não foi elidido. Ressalto que o artigo 4º-E, § 3º, da Lei 13.979/2020, flexibilizou os requisitos de contratação sob a condição de que, no caso de contratações do Poder Público por valores superiores decorrentes de oscilações ocasionadas pela variação de preços, deverá haver justificativa nos autos, conforme transcrição abaixo da redação vigente à época:
"Art. 4º-E Nas contratações para aquisição de bens, serviços e insumos necessários ao enfrentamento da emergência que trata esta Lei, será admitida a apresentação de termo de referência simplificado ou de projeto básico simplificado. 
§ 1º  O termo de referência simplificado ou o projeto básico simplificado a que se refere o caput conterá:
[...]
VI - estimativas dos preços obtidos por meio de, no mínimo, um dos seguintes parâmetros:
[...]
§ 3º Os preços obtidos a partir da estimativa de que trata o inciso VI do caput não impedem a contração pelo Poder Público por valores superiores decorrentes de oscilações ocasionadas pela variação de preços, hipótese em que deverá haver justificativa nos autos." 
69.	No entanto, o mencionado dispositivo permite que se contrate injustificadamente a proposta mais onerosa de todas, como ocorreu no caso em apreciação. Além disso, caberia à SES/DF evidenciar essa variação de mercado com critérios objetivos e a impossibilidade de aquisição junto aos fornecedores consultados que ofertaram melhores propostas. 
70.	Coube ao então Subsecretário de Administração Geral da SES/DF, Sr. Iohan Andrade Struck, responsável pela gestão administrativa da referida aquisição, inclusive no que se refere à assinatura dos atos administrativos, a responsabilidade pelo descumprimento legal quanto à justificativa de contratação de proposta sem apresentar o menor preço, conforme exigido pelo artigo 4º-E, § 3º, da Lei 13.979/2020, considerando que, no âmbito da Dispensa de Licitação 16/2020, foi contratada a proposta da empresa Luna Park que apresentou o maior preço entre as sete proponentes. Como explicitado anteriormente, o responsável assinou a autorização para a realização da despesa e a emissão de nota de Empenho em favor da empresa  Luna Park, após determinação do Secretário de Saúde (peça 76, fl. 61) , além de ter assinado a Nota de Empenho 2020NE03833, de 8/5/2020, no valor de R$ 3.600.000,00 (peça 1, fl. 323) .
71. 	Além disso, no exercício de suas funções, foi responsável pela emissão do Ofício 7732020-SES/SUAG, de 274/2020, convocando empresas interessadas em participar da Dispensa de Licitação 16/2020 (peça 1, p. 31-35) , do Aviso de Abertura de Dispensa de Licitação, publicado no Diário Oficial do Distrito Federal de 28/4/2020 (peça 1, p. 36) .
72.	Ao praticar tais atos, a autoridade pública vinculou sua responsabilidade com os atos praticados por outros agentes que atuaram na contratação, reconhecendo-os como válidos, razão por que deveria ter detectado outras irregularidades verificadas no processo de dispensa de licitação, inclusive a evidente incompatibilidade do objeto a ser fornecido com a razão social da Luna Park, que não detinha habilitação jurídica para realizar tal fornecimento.
73.	De forma similar ao que ocorre numa licitação, a autoridade superior que inicia o processo de contratação direta tem o poder-dever de anular/revogar o procedimento no caso de constatar falhas. Nesse sentido, reiterados acórdãos desta Corte de Contas consideram que a autoridade homologadora é responsável solidariamente pelos vícios identificados nos procedimentos licitatórios, exceto se forem vícios ocultos, dificilmente perceptíveis, o que não considero ser a situação verificada no caso em apreciação. A homologação se caracteriza como um ato de controle praticado pela autoridade competente sobre todos os atos praticados na respectiva contração. Esse controle não pode ser tido como meramente formal ou chancelatório, mas antes como um ato de fiscalização, que era o que se esperava dos Srs. Iohan Andrade Struck (como autoridade que autorizou a despesa e emitiu o empenho) e do Sr. Francisco Araújo Filho (que ratificou a dispensa de licitação) . 
73.	Nos termos da Portaria 210, de 13/4/2017 (estabelece o Regulamento de Contratações da Secretaria de Estado de Saúde do Distrito Federal) , juntada aos autos pelo próprio responsável, o posto de Subsecretário de Administração Geral ocupado pelo defendente tem o papel central em processar as licitações da pasta da saúde, inclusive de autorizar a abertura do procedimento licitatório (art. 29) . No mesmo sentido, o art. 181 do Decreto Distrital 39.546/2018 qualifica a Subsecretaria de Administração Geral - SUAG como unidade orgânica de comando e supervisão, com competências para: "I - planejar e controlar as ações de contratação de bens e serviços, gestão de patrimônio e gestão documental, no âmbito da Secretaria e de acordo com a legislação vigente" e "VII - realizar a contratação de serviços e a aquisição de itens para o atendimento das demandas judiciais, inclusive por meio de dispensa de licitação emergencial, quando necessário, obedecido os trâmites da Lei nº 8.666/93".
74.	A Selog, conforme instrução inserta à peça 59, apurou, por meio de pesquisa de preços no painel de compras da plataforma Comprasnet, o preço efetivamente praticado nas contratações públicas na época desta contratação, tendo verificado que a mediana de preços unitários encontrada para o mês de abril/2020, período correspondente à realização da Dispensa de Licitação 16/2020, referente ao mesmo objeto ou assemelhado, foi o valor de R$ 110,00. Tal preço foi bastante próximo à mediana da planilha estimativa de preços elaborada pela própria SES/DF (peça 54, fl. 35) , em que se obteve o valor de R$ 119,00.
75.	O que se verifica é que ambos os parâmetros estão consideravelmente abaixo do valor contratado com a Luna Park (R$ 180,00) , fato que, somado ao conjunto de irregularidades observadas na contratação em exame, é um dos fatores precípuos para a responsabilização do Sr. Francisco Araújo Filho, na condição de Secretário de Estado da Saúde do Distrito Federal, incumbido da assinatura do documento de ratificação da Dispensa de Licitação 16/2020.
76.	Diante dessas considerações, rejeito as razões de justificativa dos responsáveis. Considero que o contexto geral das irregularidades observadas na contratação em tela justifica a aplicação da sanção com gradação mais elevada, levando-se em conta a culpa grave dos agentes e as circunstâncias do caso concreto vinculadas ao quadro de pandemia vivenciada no período da aquisição. Por considerar que as condutas individuais parecem estar imbricadas no suposto esquema criminoso relatado pelo MPDFT, não será feita uma dosimetria específica da sanção a ser aplicada a cada agente, que no âmbito de suas atribuições específicas concorreram para que as irregularidades que lhe foram imputadas se consumassem. 
77.	Assim, por considerar extremamente graves as condutas observadas, entendo que deva ser aplicada aos Srs. Jorge Antônio Chamon Júnior, Iohan Andrade Struck e Francisco Araújo Filho a multa capitulada no art. 58, inciso II, da Lei 8.443/1992, cujo valor fixo em R$ 60.000,00 (sessenta mil reais) para cada responsável. Além disso, entendo que esses três agentes devem ser sancionados com a pena de inabilitação para exercício de cargo em comissão ou função de confiança no âmbito da administração pública pelo prazo de 8 anos, nos termos previstos no art. 60 da Lei Orgânica do TCU.
Com essas considerações, voto no sentido de que seja adotado o Acórdão que ora submeto à apreciação deste Colegiado.
TCU, Sala das Sessões Ministro Luciano Brandão Alves de Souza, em 28 de julho de 2021.
BENJAMIN ZYMLER 
Relator